ACORDAO-COMPLETO-2339190

ACÓRDÃO 2284/2019 ATA 8/2019 - SEGUNDA CÂMARA

Visto, relatado e discutido este processo de tomada de contas ordinárias, referente ao exercício de 1995, do Tribunal Regional do Trabalho da 14ª Região - TRT/14ª, que congrega os Estados do Acre e de Rondônia e que tem como principal finalidade a prestação de serviço jurisdicional trabalhista;
ACORDAM os Ministros do Tribunal de Contas da União, reunidos em Sessão da 2ª Câmara, ante as razões expostas pelo relator, em:
	9.1. julgar irregulares, com fundamento nos arts. 1º, inciso I, 16, inciso III, alíneas "b" e "c", e §2º da Lei 8.443/1992 c/c os arts. 19 e 23, inciso III, da mesma Lei, e com arts. 1º, inciso I, 209, incisos II e III, e §5º, 210 e 214, inciso III, do Regimento Interno, e na interpretação sistemática das disposições dos arts. 70 e 71, inciso II, da Constituição Federal c/c os arts. 5º, inciso II, e 16, § 2º, da Lei 8.443/1992, as contas de:
9.1.1. Alfredo dos Santos Cunha (CPF 00.772.752-68) (falecido) , na qualidade de Diretor-Geral do Tribunal Regional do Trabalho da 14ª Região no exercício de 1995, à vista das irregularidades relacionadas à aquisição de novas poltronas para auditório sem diagnóstico de necessidade, por inadequada inexigibilidade de licitação, com valor estimado com base apenas na informação prestada pelo fornecedor da marca escolhida e com sobrepreço (objeto do processo administrativo TRT 9794/1995) ;
	9.1.2. Rosa Maria Nascimento Silva (CPF XXX.816.057-XX) , na qualidade de Presidente do Tribunal Regional do Trabalho da 14ª Região no exercício de 1995, à vista das irregularidades relacionadas à: (i) aquisição de novas poltronas para auditório sem diagnóstico de necessidade, por inadequada inexigibilidade de licitação, com valor estimado com base apenas na informação prestada pelo fornecedor da marca escolhida e com sobrepreço (objeto do processo administrativo TRT 9794/1995) ; (ii) fornecimento ilegal de combustíveis aos magistrados do TRT/14ª, à vista do apurado no TC Processo 750.043/1995-4; (iii) dano ao erário pela repactuação indevidamente o valor do contrato com a empresa Cota - Construtora Amazônia S.A., com utilização de critério de reajuste conflitante com a Medida Provisória 731/94 (irregularidades na construção do edifício-sede e na reforma do prédio para funcionamento das varas trabalhistas) , nos termos do apurado no TC Processo 015.098/1995-8; e (iv) prática reiterada de nepotismo com a nomeação ilegal de parentes seus e de outros magistrados para exercer cargos em comissão no TRT/14ª, à vista do apurado nos processos TC's Processo 001.047/2001-0, Processo 005.880/1997-1, Processo 008.403/2000-0, Processo 750.234/1997-0 e Processo 016.790/2001-5;
	9.1.3. empresa Dapalan Móveis e Equipamentos Ltda. (CNPJ 84.110.568/0001-55) , na qualidade de empresa contratada que se beneficiou da contratação irregular mediante preços superfaturados, locupletando-se irregularmente dos recursos do TRT/14ª;
	9.2. condenar o espólio de Alfredo dos Santos Cunha ou seus herdeiros legais, caso tenha havido a partilha de bens, até o limite do valor do patrimônio transferido, em solidariedade, com a Sra. Rosa Maria Nascimento Silva e a empresa Dapalan Móveis e Equipamentos Ltda., ao pagamento da quantia de R$ 103.755,93, com a fixação do prazo de quinze dias, a contar das notificações, para comprovarem, perante o Tribunal (art. 214, inciso III, alínea "a", do Regimento Interno) , o recolhimento das dívidas aos cofres do Tesouro Nacional, atualizadas monetariamente e acrescidas dos juros de mora, calculados a partir da data de 23/1/1996, até a data dos recolhimentos, na forma prevista na legislação em vigor;
	9.3. julgar regulares, com fundamento nos arts. 1º, inciso I, 16, inciso I, 17 e 23, inciso I, da Lei 8.443/1992 c/c os arts. 1º, inciso I, 207 e 214, inciso I, do Regimento Interno, as contas do Sr. Pedro Pereira de Oliveira (CPF XXX.884.572-XX) , Presidente do TRT/14a de 1/1/1995 a 16/2/1995, e dos demais responsáveis elencados à peça 1, p. 6-7, dando-lhes quitação plena;
	9.4. autorizar, desde logo, nos termos do art. 28, inciso II, da Lei 8.443/1992, a cobrança judicial das dívidas caso não atendidas as notificações;
	9.5. dar ciência deste acórdão ao Tribunal Regional do Trabalho da 14ª Região, à Sra. Rosa Maria Nascimento Silva (CPF XXX.816.057-XX) , à empresa Dapalan Móveis e Equipamentos Ltda. (CNPJ 84.110.568/0001-55) , ao espólio do Sr. Alfredo dos Santos Cunha (CPF 00.772.752-68) (falecido) ou aos seus herdeiros legais, caso tenha havido a partilha de bens, e ao Procurador-Chefe da Procuradoria da República em Rondônia, nos termos do § 3º do art. 16 da Lei 8.443/1992 c/c o § 7º do art. 209 do Regimento Interno, para adoção das medidas que entender cabíveis;
	9.6. arquivar estes autos, com fundamento no art. 169, inciso III, do RI/TCU;

Tomada de contas ordinária do Tribunal Regional do Trabalho da 14ª Região (TRT14), relativo ao exercício de 1995.

Segunda Câmara

Tribunal Regional do Trabalho da 14ª Região / AC e RO.

3. Interessados/Responsáveis:
3.1. Interessado: Tribunal Regional do Trabalho da 14ª Região/ac e RO (03.326.815/0001-53)
3.2. Responsáveis: Alfredo dos Santos Cunha (XXX.772.752-XX); Dapalan - Móveis e Equipamentos Ltda. (84.110.568/0001-55); Pedro Pereira de Oliveira (XXX.884.572-XX) e Rosa Maria Nascimento Silva (XXX.816.057-XX).

13.1. Ministros presentes: Ana Arraes (Presidente), Augusto Nardes (Relator) e Raimundo Carreiro.
13.2. Ministros-Substitutos presentes: Marcos Bemquerer Costa e André Luís de Carvalho.

ACORDAO-COMPLETO-2536800

Acórdão de Relação 2529/2022 - Segunda Câmara

Acórdão de Relação

ACORDAO-COMPLETO-2379310

Acórdão 3537/2020 - Segunda Câmara

AUGUSTO NARDES

Trago à apreciação deste Colegiado processo de tomada de contas ordinária do Tribunal Regional do Trabalho da 14ª Região (TRT/14ª) , relativo ao exercício de 1995.
2.	Transcrevo a seguir, com os ajustes de forma que considero pertinentes, a instrução de mérito elaborada pela Secretaria de Controle Externo no Estado de Rondônia (Sec-RO) (peça 39) , cuja proposta de encaminhamento foi anuída pelo corpo diretivo dessa unidade técnica (peças 40 e 41) .
"INTRODUÇÃO
1.	Cuidam os autos de processo de tomada de contas ordinária do Tribunal Regional do Trabalho da 14ª Região (TRT14) , relativo ao exercício de 1995.
2.	O processo de contas foi organizado na forma do art. 13 da IN-TCU 6/1994.
3.	A unidade jurisdicionada foi criada por meio da Lei nº . 7.522, de 17/71986, é integrante da justiça do trabalho tendo suas competências definidas no art. 114 da Constituição Federal de 1988:
Art. 114. Compete à Justiça do Trabalho processar e julgar: 
I as ações oriundas da relação de trabalho, abrangidos os entes de direito público externo e da administração pública direta e indireta da União, dos Estados, do Distrito Federal e dos Municípios;
II as ações que envolvam exercício do direito de greve;
III as ações sobre representação sindical, entre sindicatos, entre sindicatos e trabalhadores, e entre sindicatos e empregadores;
IV os mandados de segurança, habeas corpus e habeas data, quando o ato questionado envolver matéria sujeita à sua jurisdição; 
V os conflitos de competência entre órgãos com jurisdição trabalhista, ressalvado o disposto no art. 102, I, o; 
VI as ações de indenização por dano moral ou patrimonial, decorrentes da relação de trabalho; 
VII as ações relativas às penalidades administrativas impostas aos empregadores pelos órgãos de fiscalização das relações de trabalho;
VIII a execução, de ofício, das contribuições sociais previstas no art. 195, I, a, e II, e seus acréscimos legais, decorrentes das sentenças que proferir;
IX outras controvérsias decorrentes da relação de trabalho, na forma da lei. 
4.	Seu âmbito de atuação é regional, abrangendo os Estados do Acre e Rondônia. Sua principal finalidade consiste na prestação de serviço jurisdicional trabalhista.
HISTÓRICO 
5.	Em instrução preliminar, a Secretaria de Controle Externo no Estado de Rondônia verificou que tramitavam os processos TC Processo 015.098/1995-8 e TC Processo 425.110/1995-8, cujos julgamentos poderiam influir no mérito das contas dos responsáveis pela gestão do TRT14 no exercício de 1995. Neste sentido, propôs-se o sobrestamento dos presentes autos bem como a realização de diligências saneadoras (peça 1, p. 49-53; peça 2, p. 1-4) , os quais foram acolhidos mediante Despacho do Relator Ministro Carlos Átila Álvares da Silva (peça 2, p. 5) .
6.	Em nova instrução preliminar, ao analisar os documentos objeto das diligências em conjunto com diversos outros elementos, a Secex-RO propôs a citação solidária do Sr. Alfredo dos Santos Cunha, da Sra. Rosa Maria Nascimento Silva e da empresa Dapalan Móveis e Equipamentos Ltda. pela aquisição superfaturada de poltronas de auditório (peça 12, p. 15-53) .
7.	Em cumprimento ao Despacho do Ministro Relator Walton Alencar Rodrigues (peça 13, p. 1) , foi promovida a citação da Sra. Rosa Maria Nascimento Silva, Sr. Alfredo dos Santos Cunha e da empresa Dapalan Móveis e Equipamentos Ltda., mediante os Ofícios 22/2005, 24/2005 e 25/2005/Secex-RO, datados de 1/2/2005, respectivamente (peça 13, p. 21-25) . 
8.	Os responsáveis tomaram ciência dos ofícios que lhes foram remetidos, conforme documentos constantes da peça 13 (p. 26, 34 e 35) , sendo que foram solicitadas prorrogações de prazo para apresentação das alegações de defesa (peça 13, p. 33, 37, 39 e 44) , as quais foram concedidas (peça 13, p. 36, 41 e 42) .
9.	Os responsáveis apresentaram tempestivamente suas alegações de defesa: 1) Dapalan Móveis e Equipamentos Ltda. (peça 14, p. 5-22) ; 2) Alfredo dos Santos Cunha (peça 14, p. 24-50; peça 15, p. 1-47) ; e 3) Rosa Maria Nascimento Silva (peça 15, p. 48-50; peça 16, p. 1) .
10.	Recebida as alegações de defesa, a Secex-RO apreciou a referida documentação, e outros elementos que afetavam o julgamento das contas do exercício de 1995, propondo novas diligências ao TRT14. Contudo, entendeu-se que caberia rejeitar as alegações de defesa apresentadas e, consequentemente, julgar irregulares, quando da instrução de mérito, as contas dos responsáveis em razão da aquisição superfaturada de poltronas de auditório e outras irregularidades, apuradas em processos conexos e apensos, especialmente nepotismo, superfaturamento e utilização de recursos para fins pessoais (peça 16, p. 5-27) .
11.	Promovidas as diligências (peça 17, p. 3-5) , o TRT14 apresentou as informações requeridas, conforme consta a peça 17 (p. 10-17) .
12.	Em ato contínuo, a Secex-RO expediu nova instrução propondo a imediata rejeição das alegações de defesa apresentadas, a condenação em débito, solidariamente, de Rosa Maria Nascimento Silva, Alfredo dos Santos Cunha e Dapalan Móveis Equipamentos Ltda., bem como o julgamento pela irregularidade das contas dos referidos responsáveis e aplicações de sanções, ainda que em tramitação processos que poderiam resultar em decisões que impactassem no julgamento das contas em análise (peça 17, p. 18-39) .
13.	Contudo, o Ministério Público junto ao Tribunal de Contas da União (MP/TCU) manifestou-se de maneira contrária ao proposto pela Secex-RO, recomendando o sobrestamento dos autos até que todos os processos relacionados aos responsáveis arrolados e/ou concernentes ao exercício em exame tivessem sido julgados por este Tribunal (peça 17, p. 40) , entendimento acompanhado pelo Ministro Relator Walton Alencar Rodrigues (peça 17, p. 41) .
14.	Neste sentido, a análise conclusiva da presente Tomada de Contas estava dependendo do julgamento definitivo dos processos TC Processo 015.098/1995-8, que tratou de denúncia, convertida em tomada de contas especial em razão de irregularidade na construção do edifício sede do TRT14 e na reforma do prédio para funcionamento das varas trabalhistas, e TC Processo 425.110/1995-8, que tratou de auditoria Siafi, também convertida em tomada de contas especial em razão de superfaturamento das obras de construção do edifício sede do TRT14 (peça 2, p. 4-5) .
15.	O TC Processo 015.098/1995-8 foi julgado pelo Acórdão 305/2001-TCU-Plenário, da relatoria do Ministro Walton Alencar Rodrigues (peça 23, p. 3-6) , sendo que a responsável Rosa Maria Nascimento Silva (CPF: XXX.816.057-XX) interpôs os seguintes recursos:
a)	 Recurso de Reconsideração contra a deliberação supra, julgado através do Acórdão 2279/2009-TCU-Plenário, sessão de 30/9/2009, ata nº 40/2009-Plenário, relator Ministro Raimundo Carreiro, reformando-se parcialmente os subitens 8.1 e 8.2 do Acórdão 305/2001-TCU-Plenário (peça 23, p. 24-25) ;
b)	 Embargos de Declaração contra o Acórdão 2279/2009-TCU-Plenário, julgado pelo Acórdão 450/2011-TCU-Plenário, sessão de 23/2/2011, ata n.º 6/2011-Plenário, relator Ministro Raimundo Carreiro (peça 24, p. 21-22) ;
c)	 Embargos de Declaração sem a indicação da deliberação embargada, julgado pelo Acórdão 2347/2011-TCU-Plenário, sessão de 31/8/2011, ata n.º 36/2011-Plenário, relator Ministro Raimundo Carreiro (peça 25, p. 9-10) .
16.	Assim, o Acórdão 305/2001-TCU-Plenário transitou em julgado no dia 22/3/2012, conforme Atestado de Trânsito em Julgado (TC Processo 015.098/1995-8, peça 39) .
17.	Já o TC Processo 425.110/1995-8 foi julgado pelo Acórdão 3314/2010-TCU-Plenário, sessão de 8/12/2010, ata nº . 49/2010, da relatoria do Ministro José Jorge (TC Processo 425.110/1995-8, peça 50, p. 8-11) , sendo interpostos os seguintes recursos:
a)	 Embargos de Declaração do Sr. Heraldo Fróes Ramos, julgado através do Acórdão 3292/2011-TCU-Plenário, sessão de 7/12/2011, ata nº . 54/2011, relator José Jorge (TC Processo 425.110/1995-8, peça 51, p. 33-34) ;
b)	 Embargos de Declaração do Sr. Heraldo Fróes Ramos, julgado através do Acórdão 2875/2013-TCU-Plenário, sessão de 23/10/2013, ata nº . 41/2013-Plenário, relator José Jorge (peça 26) ;
c)	 Recurso de Reconsideração dos Srs. João Otávio Barbosa Pinto e Elisete Vitória Kasmirski Ronchetti, julgado através do Acórdão 1940/2016-TCU-Plenário, sessão de 27/7/2016, ata nº . 29/2016-Plenário, relator Raimundo Carreiro (peça 29) ;
d)	 Embargos de Declaração do Sr. João Otávio Barbosa Pinto, julgado através do Acórdão 927/2017-TCU-Plenário, sessão de 10/5/2017, ata nº . 16/2017-Plenário, relator Aroldo Cedraz (peça 32) ;
18.	Dessa forma, o Acórdão 3314/2010-TCU-Plenário transitou em julgado conforme quadro abaixo:
	Responsável
	CPF/CNPJ
	Data do Trânsito em Julgado

	João Otávio Barbosa Pinto
	XXX.671.432-XX
	21/6/2017

	Heraldo Fróes Ramos
	XXX.795.342-XX
	3/9/2016

	Cota Construtora Amazônia S/A
	05.925.193/0001-05
	3/9/2016

	Accioly José da Silva
	XXX.821.668-XX
	19/10/2016

     Fonte: Atestado de Trânsito em Julgado (TC Processo 425.110/1995-8, peça 175) 
19.	Considerando que os processos que motivavam o sobrestamento da presente Tomada de Contas tiveram o devido trânsito em julgado, passar-se-á, nos itens subsequentes, ao exame do mérito das contas dos responsáveis pela gestão do TRT14 no exercício de 1995. 
EXAME TÉCNICO
20.	No exame das presentes contas, será dada ênfase nas apurações realizadas nos processos conexos e já apresentadas em instruções pregressas. Os critérios considerados para escolha desses aspectos foram a materialidade e relevância dos fatos apurados concernentes à gestão dos responsáveis no exercício de 1995.
I. Processos conexos e contas de exercícios anteriores
21.	Conforme informado em instrução pretérita, as contas do exercício anterior foram julgadas regulares com ressalva pela Relação 4/97, da 1ª Câmara, em sessão de 4/2/1997, sendo expedidas diversas determinações para cumprimento de regramentos legais (peça 17, p. 19) . 
22.	Na mesma instrução, apurou-se os seguintes processos cujas matérias tratadas fazem referência a atos ou fatos no período de gestão em análise e são capazes de influenciar o mérito das contas:
	NÚMERO DO TC
	TIPO
	SITUAÇÃO

	Processo 016.120/1999-0
	RELATÓRIO DE AUDITORIA
	APENSADO

	Processo 750.037/1995-4
	REPRESENTAÇÃO
	APENSADO

	Processo 750.043/1995-4
	REPRESENTAÇÃO
	APENSADO

	Processo 001.047/2001-0
	REPRESENTAÇÃO
	APENSADO

	Processo 013.816/1995-0
	REPRESENTAÇÃO 
	APENSADO

	Processo 019.133/1995-2
	REPRESENTAÇÃO 
	APENSADO

	Processo 015.098/1995-8
	TOMADA DE CONTAS ESPECIAL
	APENSADO

	Processo 750.045/1995-7
	RELATÓRIO DE AUDITORIA
	APENSADO

	Processo 005.880/1997-1
	DENÚNCIA
	ENCERRADO

	Processo 750.234/1997-0
	RELATÓRIO DE AUDITORIA
	ENCERRADO

	Processo 008.403/2000-0
	TOMADA DE CONTAS ESPECIAL
	ABERTO

	Processo 016.790/2001-5
	REPRESENTAÇÃO
	ENCERRADO

	Processo 425.110/1995-8
	TOMADA DE CONTAS ESPECIAL
	ABERTO

	Processo 020.314/2005-0
	REPRESENTAÇÃO
	ENCERRADO

23.	Nos subitens a seguir serão apresentadas de maneira pormenorizadas as apurações constantes dos processos acima relacionados de modo que se possa expedir um juízo acerca das contas dos responsáveis pela gestão do TRT14 no exercício de 1995.
I.1. Aquisição superfaturada de móveis de auditório (TC Processo 016.120/1999-0) 
24.	A Secex-RO, no período de 16 a 29/11/1999, realizou auditoria no TRT14 constatando, no Processo Administrativo TRT 9794/95, superfaturamento na aquisição de 308 poltronas da marca Riccó, no valor originário de R$ 103.755,96, cujos pagamentos se deram por meio das Ordens Bancárias 95OB04159, de 29/12/1995, e 96OB00272, de 23/1/1996 (TC Processo 016.120/1999-0, peça 1, p. 10) .
25.	O superfaturamento foi apurado confrontando o valor unitário constante do Processo Administrativo TRT 9794/95, R$ 848,00, com o valor unitário médio de mercado, no valor de R$ 511,13, apurado considerando: 1) o preço praticado na aquisição de trinta poltronas da mesma marca e modelo pelo Tribunal Regional Eleitoral de Rondônia (TRE/RO) , no valor de R$ 479,00, conforme auditoria realizada naquele órgão no período de 13 a 23/12/1999; 2) o preço cotado em pesquisa em comércio local, no valor de R$ 686,40; 3) o preço cotado em pesquisa no Estado de São Paulo, cujo valor era de R$ 368,00. Assim, a diferença entre o preço praticado na aquisição realizada pelo TRT14 e o valor médio apurado pela Secex-RO, multiplicada pelo número de poltronas adquiridas, perfizeram o montante de R$ 103.755,96, imputado como dano ao erário (TC Processo 016.120/1999-0, peça 1, p. 10) .
26.	Cabe ressaltar que a Planilha de Custos da Obra de construção do edifício-sede do TRT, em Porto Velho/RO (Concorrência Pública 1/92 - Processo Administrativo 3567/92) , previa a obrigação da empresa contratada Cota - Construtora Amazônia S.A. de fornecer trezentas poltronas de auditório, sendo fielmente cumprida tal obrigação (TC Processo 016.120/1999-0, peça 1, p. 4-5) .
27.	Das poltronas fornecidas pela empresa Cota - Construtora Amazônia S.A., 93 foram destinadas ao Plenário e 190 ao auditório, sendo que as demais dezessete não foram localizadas pela equipe de auditoria. Após a instalação destas poltronas, a capacidade de ambas as salas ficou esgotada e, consequentemente, não seria possível acomodar novas poltronas em nenhuma das duas (TC Processo 016.120/1999-0, peça 1, p. 5) .
28.	Relata-se ainda que, mesmo diante desta situação, o Diretor-Geral do TRT14, Sr. Alfredo dos Santos Cunha, solicitou nova aquisição de poltronas, contando com a anuência da então presidente do TRT14, Sra. Rosa Maria do Nascimento Silva (TC Processo 016.120/1999-0, peça 1, p. 5-6) .
29.	A aquisição se deu por inexigibilidade de licitação, sem diagnóstico de necessidade e com valor estimado com base na informação prestada pelo único fornecedor da marca escolhida (Dapalan Móveis e Equipamentos Ltda.) e acima do valor de mercado (TC Processo 016.120/1999-0, peça 1, p. 5-10) .
30.	Após adquiridas, as 308 poltronas ficaram sem destinação por mais de três anos, sendo grande parte cedida ao TRE/RO. Verificou-se nos termos de cessão que pelo menos 58 poltronas estavam com alguma deficiência (TC Processo 016.120/1999-0, peça 1, p. 11-13) .
31.	Ante estas constatações, a Secex-RO propôs, entre outras medidas, a conversão daquela Auditoria em Tomada de Contas Especial com a citação solidária da Juíza Presidente do TRT14, Rosa Maria Nascimento Silva, do Diretor-Geral, Alfredo dos Santos Cunha, e da empresa Dapalan Móveis e Equipamentos Ltda., pelo superfaturamento na compra das 308 poltronas de auditório da marca Riccó (TC Processo 016.120/1999-0, peça 1, p. 27) . 
32.	Acolhendo manifestação do MP/TCU, o Ministro Relator Guilherme Palmeira determinou a juntada do supracitado Processo de Auditoria ao presente processo de Tomada de Contas para o exame em conjunto dos fatos acima narrados (TC Processo 016.120/1999-0, peça 2, p. 28) .
33.	Considerando as informações trazidas no referido Processo de Auditoria, a Secex-RO se manifestou na presente Tomada de Contas no sentido de citar solidariamente a Juíza Presidente do TRT14, Rosa Maria Nascimento Silva, o Diretor-Geral, Alfredo dos Santos Cunha, e a empresa Dapalan Móveis e Equipamentos Ltda., pelo superfaturamento na compra das 308 poltronas de auditório da marca Riccó, divergindo somente no valor a ser imputado (peça 12, p. 47-50) .
34.	A metodologia de quantificação do débito considerou como parâmetro exclusivamente o valor praticado no âmbito da aquisição de trinta poltronas pelo TRE/RO, atualizado (UFIR) na data da aquisição das poltronas pelo TRT14 (20/12/19995) , apurando-se o valor unitário de R$ 389,87. Dessa forma, o dano foi quantificado no montante de R$ 141.104,04 (peça 12, p. 50) .
35.	Conforme visto nos parágrafos 7-8, os responsáveis foram citados mediante os Ofícios 22/2005, 24/2005 e 25/2005/Secex-RO, datados de 1/2/2005, respectivamente (peça 13, p. 21-25) , tendo tomado ciência dos ofícios que lhes foram remetidos, conforme documentos constantes da peça 13 (p. 26, 34 e 35) , sendo que foram solicitadas prorrogações de prazo para apresentação das alegações de defesa (peça 13, p. 33, 37, 39 e 44) , as quais foram concedidas (peça 13, p. 36, 41 e 42) .
36.	Os responsáveis apresentaram tempestivamente suas alegações de defesa: 1) Dapalan Móveis e Equipamentos Ltda. (peça 14, p. 5-22) ; 2) Alfredo dos Santos Cunha (peça 14, p. 24-50; peça 15, p. 1-47) ; e 3) Rosa Maria Nascimento Silva (peça 15, p. 48-50; peça 16, p. 1) .
37.	O teor das defesas pode ser sinteticamente apresentado nos termos seguintes:
37.1.	Sra. Rosa Maria Nascimento Silva: não houve preferência de marca, mas de qualidade e padronização; foi caracterizada inexigibilidade de licitação; foi apresentada pesquisa de preços de quatro empresas; as poltronas comparadas são completamente diferentes, sendo as adquiridas de melhor qualidade; a quantificação do dano foi incorreta tendo em vista o longo lapso temporal (quatro anos) ; ausência de má-fé;
37.2.	Sr. Alfredo dos Santos Cunha: prescrição da ação punitiva em cinco anos pela Administração Pública; ratificação de defesa apresentada junto ao Tribunal Superior do Trabalho; coisa julgada na Decisão 385/2002-TCU-Plenário, onde não fora apontado sobrepreço ou má-fé; as poltronas comparadas são completamente diferentes, sendo as adquiridas de melhor qualidade; a quantificação do dano foi incorreta tendo em vista o longo lapso temporal (quatro anos) ;
37.3.	Empresa Dapalan Móveis e Equipamentos Ltda.: prescrição da ação punitiva em cinco anos pela Administração Pública; as poltronas comparadas são completamente diferentes, sendo as adquiridas de melhor qualidade; ausência de responsabilidade da empresa relativamente à inexigibilidade irregular.
38.	A defesa prévia apresentada pelo Sr. Alfredo dos Santos Cunha junto ao TST (peça 14, p. 30-36) basicamente alega que a Decisão 385/2002-TCU-Plenário não constatou indícios de sobrepreço ou de má-fé dos responsáveis, pouco acrescentando aos argumentos.
39.	A Decisão 385/2002-TCU-Plenáro julgou procedentes os fatos narrados na representação objeto do TC Processo 001.741/2002-2, relativamente a irregularidades na aquisição de mobiliário pelo TRT14 mediante inexigibilidade de licitação, tratando de maneira superficial acerca de sobrepreço ou superfaturamento. Ou seja, o julgado se limitou a situação fática posta na inicial que era a regularidade ou irregularidade da contratação mediante inexigibilidade, não realizando exame profundo da análise de preço, que somente foi avaliado de forma minudente quando da realização de Auditoria naquele órgão. Logo a citada decisão fez coisa julgada quanto ao que fora ali apreciado, a regularidade formal da contratação mediante inexigibilidade. 
40.	É neste sentido o seguinte enunciado do Acórdão 5.740/2016-TCU-1ªCâmara, da relatoria do Ministro Bruno Dantas:
A sentença faz coisa julgada nos limites da situação fática posta na petição inicial, não representando afronta à coisa julgada a decisão posterior do TCU que afasta pagamentos oriundos de sentenças judiciais cujo suporte fático de aplicação já se tenha exaurido. (destaque acrescentado) 
41.	Portanto, após transitada em julgado a referida decisão não cabe mais discutir se houve preferência de marca ou se houve pesquisa de preços idôneas, posto que tais argumentos já haviam sido exaustivamente enfrentados e refutados naquela decisão, declarando-se que os fatos relatados na representação são procedentes, ou seja, a inexigibilidade foi realizada de forma irregular. 
42.	No entanto, não é defeso a juntada de novos elementos que possam elidir ou revelar novas irregularidades, em atenção ao princípio básico do devido processo legal substantivo ou material, que norteia o processo de controle externo, cuja a essência é a busca pela verdade real. Nessa linha de pensamento o seguinte enunciado do Acórdão 768/2018-TCU-Plenário, da relatoria do Ministro Benjamin Zymler:
As auditorias realizadas pelo TCU não conferem atestado de regularidade ao período ou ao objeto da fiscalização, pois apresentam exames específicos realizados de acordo com o escopo de cada trabalho. Julgamentos pretéritos não fazem coisa julgada administrativa em relação a irregularidades não identificadas, por quaisquer motivos, na auditoria apreciada e posteriormente verificadas em novas fiscalizações.  (destaque acrescentado) 
43.	Assim sendo, a auditoria tratou de trazer novos elementos que, além de corroborarem com a Decisão 385/2002-TCU-Plenário, esmiúçam de maneira mais detalhada os fatos apurados de modo a possibilitar a aferição e quantificação do dano decorrente da irregularidade e não identificado no processo de representação que deu origem àquela decisão.
44.	A auditoria revelou aspectos de irregularidade formal da contratação por inexigibilidade, materializados na justificativa irregular de preferência pela contratação da empresa Dapalan em virtude desta ser revendedora exclusiva dos móveis da marca Riccó na região norte do Brasil, fato inclusive atestado pela empresa fabricante dos móveis e de conhecimento da Administração do TRT14, conforme informado no Relatório de Auditoria (peça 1, p. 6, TC Processo 016.120/1999-0) . Neste sentido, a tentativa de realizar pesquisa de preço em Porto Velho/RO já estava fadada ao insucesso. Nada impediria de realizar cotações para poltronas de outras marcas ou até mesmo com as revendedoras da marca Riccó de outras regiões, de modo a promover o aspecto fundamental de qualquer contratação pública: a busca pela proposta mais vantajosa para a Administração Pública mediante ambiente competitivo de contratação. Ou seja, é indubitável que havia competitividade para a aquisição das poltronas, mas os responsáveis decidiram direcionar a contratação para a empresa Dapalan, sob o pretexto de que a aquisição de poltronas daquela empresa (revendedora exclusiva da marca Riccó) garantiria a padronização requerida.
45.	Cabe ressaltar que a preferência de marca é expressamente vedada pela Lei 8.666/93, art. 15, § 7°, inc. I, que define a obrigatoriedade da especificação completa do bem a ser adquirido sem indicação de marca e art. 25, inc. I, que proíbe preferência de marca mesmo no caso de aquisição de fornecedor exclusivo. Portanto, a inexigibilidade em apreço padece de vício de legalidade em seu elemento motivador.
46.	Além da falta de motivação adequada para a contratação por inexigibilidade, a compra das poltronas foi absolutamente sem planejamento, fato atestado pelo longo período em que tal mobiliário ficou ocioso no almoxarifado do TRT14, dada sua falta de utilidade, que só se processou em razão da doação ao TRE/RO, o que agrava ainda mais a irregularidade na contratação.
47.	Cabe ressaltar que o fato de que não seria possível acomodar novas poltronas no Plenário e auditório, após a instalação das poltronas adquiridas junto a empresa Cota, uma vez que a capacidade de ambas as salas ficou esgotada (TC Processo 016.120/1999-0, peça 1, p. 5) , revela a nítida má-fé na contratação perpetrada, ou seja, é inconteste que a aquisição do referido mobiliário teve o condão de beneficiar a empresa Dapalan, inclusive mediante superfaturamento.
48.	Quanto à alegação de que a empresa contratada não contribuiu para a consumação da irregularidade, esta não pode prosperar, uma vez que, ainda que não haja atos formais da empresa a contribuir para a realização mediante irregular inexigibilidade, os preços apresentados pela empresa são bem acima dos valores praticados usualmente pelo mercado de móveis, restando de forma incontroversa que a empresa se beneficiou da contratação irregular mediante preços superfaturados, locupletando-se irregularmente dos recursos do TRT14.
49.	Quanto à alegação de que as poltronas do TRE/RO, utilizadas como parâmetro de comparação com as poltronas do TRT14, cabe transcrever o seguinte trecho de instrução pretérita:
E, para que não pairasse dúvidas sobre a unicidade entre os modelos comprados e os recebidos por doação pelo TRE/RO, compareci, na data de 05/05/2004, na Sede em Porto Velho daquele Regional Eleitoral para proceder ao saneamento da questão. Colhi os docs. de fls. 135/196-Vol. P - Procedimento Administrativo para Aquisição de Poltronas individual e Cadeiras Giratórias para o Auditório e Plenário do Novo Prédio Sede do Tribunal Regional Eleitoral/RO - e 197/207-Vols. P,4 que dizem respeito aos tombamentos das referidas poltronas pela Seção de Material e Patrimônio/TRE/RO. Operei, ainda, as fotos de fls. 208/210-Vol. 4.
In loco verifica-se que as poltronas compradas pelo TRE/RO e pelo TRT/RO são exatamente as mesmas, o que pode ser demostrado pelas fotografias supramencionadas. (Instrução, peça 12, p. 49) 
50.	No trecho acima verifica-se que o Auditor realizou detalhada análise in loco no TRE/RO atestando que os modelos adquiridos pelo TRE/RO e TRT14 são idênticos.
51.	Quanto à quantificação do dano, a longa diferença de tempo entre a aquisição do TRT14 e a do TRE/RO só revela que de fato houve superfaturamento na contratação, uma vez que o razoável era o aumento do preço das referidas poltronas em decorrência da natural inflação para o período.
52.	No entanto, discorda-se da metodologia de apuração do superfaturamento utilizada na instrução preliminar que resultou na citação, pois a metodologia utilizada no âmbito da auditoria (TC Processo 016.120/1999-0) apresenta mais valores como parâmetro de comparação e estabelece uma média de valor de mercado para as referidas poltronas, sendo um critério de comparação muito mais prudente e robusto.
53.	Assim, o superfaturamento por poltrona foi na ordem de R$ 336,87, gerando um dano no valor originário de R$ 103.755,93, apurado nos termos do parágrafo 25, distribuído na proporção do valor pago, conforme quadro abaixo:
	Ordem Bancária
	Data
	Valor da OB (R$) 
	Percentual (%) 
	Débito (R$) 

	95OB04159
	29/12/1995
	229.025,79
	48,50
	50.321,43

	96OB00272
	23/1/1996
	243.194,21
	51,50
	53.434,50

	Total
	472.220,00
	100,00
	103.755,93

	Fonte: Documentos de Liquidação da Despesa (TC Processo 016.120/1999-0, peça 4, p. 9-20) 
54.	Considerando que o valor apurado foi inferior ao que fora citado os responsáveis, beneficiando a estes, que não há alteração nos motivos determinantes da citação e em nome da celeridade e economia processual, entende-se dispensável nova citação.
55.	Com relação à ocorrência da prescrição da pretensão punitiva, este Tribunal aprovou por meio do Acórdão 1441/2016-TCU-Plenário, Relator Benjamin Zymler, incidente de uniformização de jurisprudência em que firma o entendimento de que a matéria se subordina ao prazo prescricional de dez anos indicado no art. 205 do Código Civil, contado a partir da data de ocorrência da irregularidade a ser sancionada.
56.	Neste mesmo Acórdão, ficou assentado que o prazo de prescrição se interrompe na data do ato que ordena a citação dos responsáveis (item 9.1.3) , momento em que recomeça a correr o referido prazo (item 9.1.4) .
57.	No presente caso, os atos irregulares foram praticados em 29/12/1995 e 23/1/1996 (TC Processo 016.120/1999-0, peça 4, p. 9-20) . Já o ato que ordenou a citação dos responsáveis ocorreu em 26/5/2004 (peça 13, p. 1) .
58.	Verifica-se, portanto, que se transcorreram mais de dez anos desde o ato que ordenou a citação dos responsáveis, consumando-se a prescrição da pretensão punitiva deste Tribunal, não cabendo mais a aplicação das sanções previstas na Lei 8.443/1992 (multas, inabilitação para o exercício de cargo em comissão ou função de confiança na administração pública federal e declaração de inidoneidade do licitante fraudador) .
59.	Por outro lado, remanesce o dever de recompor o dano causado ao erário, haja vista a natureza imprescritível das ações de ressarcimento ao erário, conforme art. 37, §6º, da Constituição, cuja interpretação foi dada por este Tribunal mediante a Súmula TCU 282, in verbis:
SÚMULA TCU 282: As ações de ressarcimento movidas pelo Estado contra os agentes causadores de danos ao erário são imprescritíveis.
60.	Cabe registrar que, ainda que prescrita a pretensão punitiva deste Tribunal, verificando-se que as condutas têm natureza grave o suficiente para macular as contas dos responsáveis, não há óbice para o julgamento pela irregularidade das contas, uma vez que a prescrição atinge somente as sanções previstas na Lei 8.443/1992. Conquanto possa se alegar a consequente inelegibilidade decorrente deste julgamento (Lei Complementar 64/1990) , esta não é considerada pena, mas frustração ao exercício pleno dos direitos de cidadania. É este o entendimento exarado no Acórdão 676/2018-TCU-Plenário, da relatoria do Ministro Benjamin Zymler:
O reconhecimento da prescrição da pretensão punitiva do TCU atinge apenas as sanções previstas na Lei 8.443/1992, não constituindo impedimento para que contas sejam julgadas irregulares. Embora desse julgamento possa decorrer inelegibilidade, por força da LC 64/1990, esta não é pena, mas mero óbice ao exercício pleno da cidadania.
61.	Por fim, cabe registrar, que em consultas às bases de dados deste Tribunal, constatou-se o óbito do Sr. Alfredo dos Santos Cunha, em 4/11/2008 (peça 38) .
62.	Destarte, ante todo exposto, cabe propor:
a)	 Rejeitar integralmente as alegações de defesa da Sra. Rosa Maria Nascimento Silva;
b)	 Acolher parcialmente as alegações de defesa da empresa Dapalan Móveis e Equipamentos Ltda. e do Sr. Alfredo dos Santos Cunha;
c)	 Com fundamento nos arts. 1º, inciso I, 16, inciso III, alínea 'c', e § 2º da Lei 8.443/1992 c/c os arts. 19 e 23, inciso III, da mesma Lei, e com arts. 1º, inciso I, 209, inciso III, e § 5º, 210 e 214, inciso III, do Regimento Interno, que sejam julgadas irregulares as contas do Sr. Alfredo dos Santos Cunha (CPF 00.772.752-68) (falecido) , Diretor-Geral do TRT14 no exercício de 1995, e da Sra. Rosa Maria Nascimento Silva (CPF XXX.816.057-XX) , Presidente do TRT14 no exercício de 1995, e condenar o espólio do de cujos ou seus herdeiros legais, caso tenha havido a partilha de bens, até o limite do valor do patrimônio transferido, em solidariedade, com a Sra. Rosa Maria Nascimento Silva e com a empresa Dapalan Móveis e Equipamentos Ltda. (CNPJ 84.110.568/0001-55) , ao pagamento das quantias a seguir especificadas, com a fixação do prazo de quinze dias, a contar das notificações, para comprovarem, perante o Tribunal (art. 214, inciso III, alínea 'a', do Regimento Interno) , o recolhimento das dívidas aos cofres do Tesouro Nacional, atualizadas monetariamente e acrescidas dos juros de mora, calculados a partir das datas discriminadas, até a data dos recolhimentos, na forma prevista na legislação em vigor.
	VALOR ORIGINAL (R$) 
	DATA DA OCORRÊNCIA

	29/12/1995
	50.321,43

	23/1/1996
	53.434,50

Valor atualizado até 16/5/2018: R$1.211.667,60 (peças 35-37) 
I.2. Aquisição irregular de equipamentos gráficos (TC Processo 013.816/1995-0) 
63.	O TC Processo 013.816/1995-0 tratou de representação apresentada pelo Sindicato das Indústrias Gráficas do Estado de Rondônia (SIG/RO) , contestando a legalidade da Tomada de Preços nº . 14/95/TRT14, que teve por objeto a aquisição de equipamentos gráficos para montagem de gráfica naquele Tribunal.
64.	O SIG/RO alegou que o referido certame infringia o Decreto 86.873/82, que proíbe a criação de novas unidades orgânicas de artes gráficas na Administração Direta e Indireta e nas Fundações instituídas e mantidas pela União, bem como ofensa ao art. 170 da Constituição, decorrente de possível redução do mercado para o setor gráfico privado com reflexo no nível de emprego e possíveis infrações à Lei 8.666/93.
65.	Submetida a análise da Secex-RO, verificou-se, mediante interpretação restritiva, que as disposições do referido decreto não se aplicariam ao TRT14, posto que direcionadas aos órgãos do executivo.
66.	Observou-se que não haveria qualquer atentado a ordem econômica, haja vista que a aquisição seria unicamente para atender a demanda interna do Tribunal.
67.	Por fim, verificou-se meras irregularidades formais no processo licitatório, as quais já tinham sido objeto de proposta de determinação (TC Processo 750.045/1995-7) .
68.	Anuindo com a manifestação da Secex-RO, foi prolatada a Decisão 174/1996-TCU-Plenário, a relatoria do Ministro Carlos Átila, a qual conheceu da representação e no mérito julgou-a improcedente.
69.	Considerando a citada decisão, verifica-se que, neste aspecto da gestão, não há elementos que possam macular as contas dos responsáveis do TRT14 no exercício de 1995.
I.3. Irregularidade na Concorrência nº . 6/1995 (TC Processo 019.133/1995-2) 
70.	Trata o TC 019.133/1995 de representação formulada pela empresa Transeguro Transporte de Valores e Vigilância Ltda. acerca de possíveis irregularidades na Concorrência nº . 6/1995 do TRT14, cujo objeto era a contratação de serviços de vigilância e segurança, especialmente quanto sua inabilitação no certame.
71.	Em análise a documentação encaminhada e colhida mediante diligência, a Secex-RO constatou que houve o cancelamento do referido certame em razão da falta de programação orçamentária para despesas de terceirização de pessoal nos exercícios de 1995 e 1996, restando prejudicada a análise da representação (TC Processo 019.133/1995-2, peça 1, p. 54) .
72.	Neste sentido, este Tribunal emitiu a Decisão 451/1996-TCU-Plenário, declarando prejudicada a apreciação da representação e determinando sua juntada ao processo de contas do exercício de 1995 (TC Processo 019.133/1995-2, peça 1, p. 58) .
73.	A justificativa para o cancelamento da Concorrência 6/1995 é uma evidência robusta da inexistência de planejamento nas contratações do TRT14 na gestão de 1995, pois o elemento mais básico para subsidiar uma contratação, além da justificativa de sua necessidade, é a reserva orçamentária para suportar a despesa contratada, fato não observado pelos gestores.
74.	Nesse diapasão, incorreu-se em custos desnecessários para se promover o referido certame sendo que seu objeto era impossível de se materializar, atentando de maneira frontal ao princípio da eficiência na Administração Pública, previsto no caput do art. 37, da Constituição.
75.	Apesar de verificada esta ocorrência, entende-se que tal ilicitude não é capaz de macular as contas dos responsáveis pelo TRT14, especialmente em razão do tempestivo cancelamento do certame.
I.4. Irregularidades nas Tomadas de Preço 12/1995 e 18/1995 (TC Processo 750.037/1995-4) 
76.	O Relatório e Voto relativo à Decisão 539/1995-TCU-Plenário, da lavra do Ministro Carlos Átila, informam que durante os trabalhos de auditoria em licitações e contrato do TRT14, examinou-se o processo 5654/1995, relativo à Tomada de Preço 12/1995, que tratou da aquisição de oito veículos de representação por aquele Tribunal, sendo constatada ilegalidade na constituição do processo (infração ao art. 19, inciso III, da Lei 8.931/1994) e sobrepreço na proposta vencedora (TC Processo 750.037/1995-4, peça 1, p. 23-24) . Tendo em conta estas constatações, determinou-se a anulação da Tomada de Preços 12/1995 (TC Processo 750.037/1995-4, peça 1, p. 25) .
77.	Mesmo após cientificada da Decisão 539/1995-TCU-Plenário, este Tribunal recebeu denúncia do Advogado Hugo Maciel Grangueiro dando conta de que a Juíza Presidente do TRT14 autorizou a Tomada de Preços 18/1995 para a realização de aquisição de veículos de representação, despesa declarada ilegal pela referida decisão (TC Processo 750.037/1995-4, p. 1, p. 37) .
78.	Após cientificada da denúncia, a gestora do TRT14 comunicou o cancelamento das Tomadas de Preços 12/1995 e 18/1995 (TC Processo 750.037/1995-4, peça 1, p. 47) .
79.	Apesar da anulação dos referidos certames, o que obstou a consumação do superfaturamento na aquisição dos veículos, houve evidente ilegalidade na constituição dos processos licitatórios, pois tal despesa era vedada pela Lei Orçamentária vigente.
80.	Cabe destacar que não houve mero erro dos gestores, mas uma ação deliberadamente forjada para fraudar o TRT14, que resta bem evidente pelo fato de dias após o recebimento da determinação para a anulação do certame 12/1995, os gestores fazerem publicar novo certame (Tomada de Preços 18/1995) com mesmo objeto do que fora anulado.
81.	Tal ocorrência seria motivo suficiente para realização de audiência dos responsáveis de modo a possibilitar a aplicação de sanções a estes.
82.	Entretanto, conforme visto em linha pregressas, já se exauriu o prazo para que este Tribunal exerça jus puniend aos responsáveis, em razão dos fatos terem ocorrido no exercício de 1995 e jamais terem sido notificados para se manifestarem acerca das irregularidades.
83.	Deste modo, a realização de audiência seria pouco produtiva haja vista que se limitaria a subsidiar o juízo a acerca das contas dos responsáveis, que por sua vez já está formado no sentido do julgamento pela irregularidade das contas em decorrência da apuração de superfaturamento em poltronas, conforme visto anteriormente.
I.5. Ilegalidade na concessão de combustíveis aos magistrados (TC Processo 750.043/1995-4) 
84.	Trata o TC Processo 750.043/1995-4 da execução do Plano Especial de Auditoria no TRT14, nas áreas de Licitações e Contratos, o qual evidencia ilegalidade na concessão de combustíveis para os juízes daquela Corte, autorizada pelo Ato GP nº . 21/1987 e Memorando nº . 005/GP, de 23/2/1995 (TC Processo 750.043/1995-4, peça 1, p. 3-7) .
85.	Realizada a audiência, a gestora do TRT14, mediante Ato GP nº . 275/1995, fez cessar os efeitos do Ato GP nº . 21/1987 (TC Processo 750.043/1995-4, peça 1, p. 12) .
86.	Assim, a Secex-RO entendeu que a irregularidade estava sanada, entendimento acolhido pelo Ministro Relator Carlos Átila (TC Processo 750.043/1995-4, peça 1, p. 13-15) .
87.	Diverge-se, data vênia, do entendimento acima colacionado, uma vez que o Ato GP nº . 275/1995 apenas fez cessar o prolongamento da irregularidade, mas não convalida o fornecimento irregular de combustível aos magistrados proporcionado pelo Ato GP nº . 21/1987, o que inclusive pode ter gerado dano ao erário, em ofensa, especialmente, aos princípios da impessoalidade e moralidade (art. 37, caput, da Constituição) , haja vista utilização dos recursos daquela Corte para fins pessoais dos magistrados.
88.	Entretanto, considerando que já há elementos suficientes para declarar irregulares as contas dos responsáveis, que o longo tempo transcorrido desde a consumação dos fatos inviabiliza e/ou dificulta a apuração do dano, que o valor a ser eventualmente apurado é materialmente baixo (no máximo R$ 27.876,00 no ano de 1995) e por critério de economia processual, entende-se dispensável a realização de diligência para colher elementos que possam contribuir com a quantificação do dano.
89.	Por outro lado, considerando que a responsável já foi ouvida em audiência e que não resta afastada a irregularidade imputada, especialmente em decorrência deste Tribunal já ter deliberado pela ilegalidade no fornecimento de combustíveis a magistrados (Decisão da 2ª Câmara, de 12/5/1994, proferida no TC Processo 400.014/1993-9) , entende-se que tal irregularidade contribuiu para macular as contas da Sra. Rosa Maria Nascimento Silva, subsidiando o julgamento pela irregularidade das suas contas no exercício de 1995, dispensando-se a aplicação de penalidades, uma vez que prescrita a pretensão punitiva deste Tribunal, conforme visto anteriormente.
I.6. Irregularidades nos processos licitatórios (TC Processo 750.045/1995-7) 
90.	Trata o TC Processo 750.045/1995-7 da execução do Plano Especial de Auditoria no TRT14, nas áreas de Licitações e Contratos, o qual evidencia irregularidades em diversos processos licitatórios, determinando-se o cumprimento fiel da Lei 8.666/1993 (TC Processo 750.045/1995-7, peça 1, p. 3-4) .
91.	As constatações foram as seguintes:
	a) Convite 7138/1995 e 10108/1995: abertura com apenas duas propostas válidas, infração aos §§3º e 7º, do art. 22, da Lei 8.666/1993;
	b) Tomada de Preços 10295/1994, 7955/1994, 2100/1995 e 2185/1995: 1) falta de exame das minutas dos contratos e editais pela assessoria jurídica, infração ao art. 38, parágrafo único, da Lei 8.666/1993; 2) exigência de índice de liquidez mínimo maior que um, infração ao §1º, do art. 21, da Lei 8.666/1993.
92.	As ilegalidades elencadas são extremamente graves, pois restringem o caráter competitivo dos certames, relativamente ao número de propostas do convite e ao valor do índice de liquidez, e eleva o risco da ocorrência de cláusulas irregulares ante a falta de exame técnico jurídico das minutas dos editais e contratos.
93.	No entanto, considerando que os responsáveis não foram notificados a se pronunciarem acerca das irregularidades, que já é transcorrido demasiado tempo desde os fatos apurados e que está prescrita a pretensão da ação punitiva deste Tribunal, cabe relevar as irregularidades supracitadas no julgamento das contas dos responsáveis.
I.7. Nepotismo (TC's Processo 001.047/2001-0, Processo 005.880/1997-1, Processo 008.403/2000-0, Processo 750.234/1997-0 e Processo 016.790/2001-5) 
94.	Conforme visto em instrução pretérita (peça 16, p. 14-16) , os processos acima referenciados tratam de contratação ilegal de parentes da Juíza Rosa Maria Nascimento Silva e de outros magistrados do TRT14:
	a) Acórdão 16/2002-TCU-Plenário (TC Processo 005.880/1997-1) : aplicação de multa à Juíza Rosa Maria Nascimento Silva pela nomeação para o cargo em comissão da servidora aposentada Dagmar Eliete da Costa Ramos Coêlho, no exercício de 1995, mãe do Juiz Vulmar de Araújo Coêlho Júnior, em desacordo com a Decisão 118/1994-TCU-Plenário;
	b) Acórdão 965/2004-TCU-Plenário (TC Processo 001.047/2001-0) : apensamento do referido processo à Tomada de Contas de 1995 para fins de exame conjunto das nomeações de parentes da juíza Rosa Maria Nascimento Silva, ocorridas em 1995: Verônica Nascimento Silva (filha) ; Bianca Cristina Nascimento Corcinto Pinto (sobrinha) ; Nelson Pereira da Silva (esposo) ; Abílio Nascimento Silva (filho) ; Abilmar Nascimento Corcinto Pinto (irmã) ; Alexandre Passos Nascimento (sobrinho) e Ana Beatriz Passos Nascimento (sobrinha) ;
	c) Acórdão 1817/2004-TCU-Plenário (TC Processo 008.403/2000-0) : julgar irregulares as contas e condenar a Sra. Rosa Maria Nascimento Silva, solidariamente às Sras. Verônica Nascimento Silva e Bianca Cristina Nascimento Corsino Pinto à devolução dos valores percebidos irregularmente em razão de irregularidades cometidas em suas contratações e pela não prestação de qualquer serviço pelas mesmas;
	d) Decisão 78/2002-TCU-Plenário (TC Processo 750.234/1997-0) : audiência da Sra. Rosa Maria Nascimento Silva em razão da designação do Sr. Nelson Pereira da Silva, por meio do ato GP nº . 046/95, contrária ao art. 112, inciso VIII, da Lei 8.112/1990 e Decisão 118/1994-TCU-Plenário, rejeitando-se a razões de justificativas e deixando-se de penalizar a gestora com multa em razão desta já ter sido apenada no TC Processo 005.880/1997-1;
	e) Acórdão 488/2005-TCU-Plenário (TC Processo 016.790/2001-5) : aplicação de multa à Juíza Rosa Maria Nascimento Silva pela nomeação da Sra. Maria de Fátima Moraes Costa, irmã da Juíza Maria do Socorro Costa Miranda, e do Sr. Alexandre Araújo Marques, filho da Juíza Flora Maria Ribas Araújo (Atos GP 53/1995 e 196/1995) .
95.	Verifica-se que a gestora Rosa Maria Nascimento Silva já teve suas contas julgadas irregulares, inclusive com condenação em débito para devolver os valores irregularmente recebidos, pela nomeação das Sras. Verônica Nascimento Silva e Bianca Cristina Nascimento Corsino Pinto, filha e sobrinha, por meio do Ato GP 148/1995 e Portaria 342/1995, para os cargos de Chefe de Gabinete e Assistente de Secretário, respectivamente sendo um forte elemento maculador das contas da referida gestora no exercício de 1995. 
96.	Cabe registrar que a responsável já fora condenada nas penalidades de débito e multa quanto a estes fatos no Acórdão 1817/2004-TCU-Plenário, da relatoria do Ministro Guilherme Palmeira.
97.	No mesmo sentido foi a nomeação do seu marido, Sr. Nelson Pereira da Silva, sendo que a análise das razões de justificativas apresentadas foi no sentido da sua rejeição, considerando ilegal o ato GP 046/1995, de 20/2/1995, posto que a nomeação de cônjuge para exercício de cargo em comissão contraria o art. 117, inciso VIII, da Lei 8.112/1990, Decisão 118/1994-TCU-Plenário, princípios de impessoalidade e moralidade na Administração Pública (caput, art. 37, da Constituição) e Súmula Vinculante STF nº . 13. levando ao julgamento pela irregularidade das contas da Sra. Rosa Maria Nascimento Silva.
98.	Apesar de não ter sido penalizada com a adequada aplicação de multa, deixa-se de aplicar tal penalidade em razão da consumação da prescrição da pretensão punitiva deste Tribunal, uma vez que transcorridos mais de dez anos desde o ato que autorizou a audiência da responsável.
99.	Considerando que a Sra. Rosa Maria Nascimento Silva também foi condenada ao pagamento de multa pela nomeação ilegal de Dagmar Eliete da Costa Ramos Coêlho, Maria de Fátima Moraes Costa e Alexandre Araújo Marques, percebe-se que a conduta da gestora neste sentido era contumaz no exercício de 1995, fato relevante que afeta as contas da mesma. 
100.	Assim entende-se que a nomeação das Sras. Verônica Nascimento Silva e Bianca Cristina Nascimento Corsino Pinto, do Sr. Nelson Pereira da Silva, bem como de Dagmar Eliete da Costa Ramos Coêlho, Maria de Fátima Moraes Costa e Alexandre Araújo Marques, são fundamentos suficientes para o julgamento pela irregularidade das contas da Sra. Rosa Maria Nascimento Silva.
101.	Quanto às nomeações dos Srs. Abílio Nascimento Silva (filho) , Abilmar Nascimento Corcinto Pinto (irmã) , Alexandre Passos Nascimento (sobrinho) e Ana Beatriz Passos Nascimento (sobrinha) , todos os atos se deram em exercícios diversos do ano de 1995 (peça 17, p. 10-17) , não afetando o mérito das presentes contas.
I.8. Recebimento irregular de ajuda de custos (TC Processo 020.314/2005-0) 
102.	Trata o TC Processo 020.314/2005-0 de representação formulada pela Secex-RO, originada de denúncia inominada noticiando irregularidade na concessão de ajudas de custos pagas à Juíza Elana Cardoso Lopes Leiva de Faria, em razão de sua remoção, em 1995, de Ariquemes/RO para Porto Velho/RO, uma vez que esta recebeu valores de ajuda de custos relativos a seus dependentes sem que estes de fato tenham se deslocados.
103.	Chamadas em audiência a Juíza beneficiária e a gestora Rosa Maria Nascimento Silva, estas apresentaram suas razões de justificativas as quais foram rejeitadas, sendo-lhes aplicada multa do art. 58, da Lei 8.443/1992, e determinada a reposição do valor indevidamente dispendido (Acórdão 819/2006-TCU-2ªCâmara, Relator Marcos Bemquerer) . 
104.	Dando provimento ao Pedido de Reexame interposto pela Sra. Rosa Maria Nascimento Silva, este Tribunal reformou o Acórdão 819/2006-2ªCâmara de modo a excluir a multa aplicada a gestora e a beneficiária pelo pagamento irregular (Acórdão 275/2007-TCU-Plenário, Relator Benjamin Zymler) .
105.	Embora confirmada a ilicitude, o Relator entendeu que haviam circunstâncias que atenuavam o juízo de reprovação da conduta da gestora do TRT14 quanto ao pagamento irregular da ajuda de custa à Juíza Elana Cardoso Lopes Leiva de Faria, razão pela qual entende-se que a ilegalidade apurada não tem potencial de macular as contas da gestão da Sra. Rosa Maria Nascimento Silva no exercício de 1995.
I.9. Irregularidades na construção do edifício-sede e na reforma do prédio para funcionamento das varas trabalhistas (TC Processo 015.098/1995-8) 
106.	O TC Processo 015.098/1995-8 trata de processo de denúncia convertido em Tomada de Contas Especial instaurada em razão de irregularidades na construção do edifício-sede e na reforma do prédio para funcionamento das varas trabalhistas:
	a) pagamento indevido, efetuado pelo TRT14 à empresa Cota - Construtora Amazônia S.A., pela locação de equipamentos, ferramentas e veículos, por um período de seis meses, quando seu emprego efetivo se limitou a somente 38 dias, incorrendo em danos ao Erário no valor de R$ 255.461,45; e
	b) repactuação indevida do valor do contrato com a empresa Cota - Construtora Amazônia S.A., com utilização de critério de reajuste conflitante com a Medida Provisória 731/94, incorrendo em dano ao Erário no valor de R$ 896.308,45.
107.	Citados os responsáveis, especialmente a gestora Rosa Maria Nascimento Silva, teve suas alegações de defesa rejeitadas, suas contas julgadas irregulares, imputado o dano apurado, aplicado multa proporcional ao dano, inabilitada para exercício de cargo em comissão ou função de confiança na Administração Pública e teve decretada a indisponibilidade de seus bens (Acórdão 305/2001-TCU-Plenário, Relator Walton Alencar) .
108.	Em apreciação a Recurso de Reconsideração, este Tribunal reformou o Acórdão 305/2001-TCU-Plenário no sentido de excluir o débito relativo ao pagamento indevido de locação de equipamentos, ferramentas e veículos (R$ 255.461,45) , e reduzir proporcionalmente a multa aplicada (Acórdão 2279/2009-TCU-Plenário, Relator Raimundo Carreiro) .
109.	Em análise a Embargos de Declaração, foi dado provimento parcial a fim de esclarecer à embargante que não há nos autos parecer jurídico relativo à assinatura do sétimo termo aditivo ao contrato celebrado entre o TRT/RO e a empresa Cota - Construtora Amazônia S.A., para construção do edifício-sede do Tribunal Regional do Trabalho da 14ª Região e reforma do prédio destinado a abrigar as Varas Trabalhistas, antigas Juntas de Conciliação e Julgamento (Acórdão 450/2011-TCU-Plenário, Relator Raimundo Carreiro) , fato que não modificou o mérito da decisão embargada.
110.	Por fim fora impetrado novos Embargos de Declaração, os quais não foram conhecidos por não atenderem os requisitos de admissibilidade (Acórdão 2347/2011-TCU-Plenário, Relator Raimundo Carreiro) .
111.	Notificada a embargante do Acórdão supracitado, através do Ofício 172/2012-TCU/SECEX/RO, na data de 6/3/2012 (TC Processo 015.098/1995-8, peça 32 e 34) , sem interposição de novos recursos, a decisão teve trânsito em julgado em 22/3/2012 (TC Processo 015.098/1995-8, peça 37) .
112.	Considerando a gravidade dos fatos apurados, e que estes ocorreram durante a gestão do exercício de 1995, e ainda resultaram em elevado dano ao erário, no valor histórico de R$ 896.308,45, tais fatos devem ser incluídos como fundamento para o julgamento pela irregularidade das contas da gestora Rosa Maria Nascimento Silva, sem imputação de débito e multa, haja visto que tais penalidades já foram aplicadas no TC Processo 015.098/1995-8, por meio do Acórdão 305/2001-TCU-Plenário, Ministro Walton Alencar Rodrigues, reformado pelo Acórdão 2279/2009-TCU-Plenário, Relator Raimundo Carreiro.  
I.10. Superfaturamento das obras de construção do edifício sede do TRT14 e da reforma das varas do trabalho (TC Processo 425.110/1995-8) 
113.	Trata o TC Processo 425.110/1995-8 de Relatório de Auditoria realizada no TRT14 na qual foram apurados superfaturamentos nas obras de construção do edifício sede daquele Tribunal, bem como em reforma das varas do trabalho, pagos à empresa Cota - Construtora Amazônia S.A. ao longo dos exercícios de 1992 a 1996, sendo citados solidariamente com a empresa os Juízes Heraldo Fróes Ramos, Pedro Pereira de Oliveira, Rosa Maria Nascimento Silva, além dos Srs. Alan Gurgel do Amaral, João Otávio Barbosa Pinto, Elisete Vitória K. Ronchetti, Ana Rosa Demétrio Torres, Accioly José da Silva e Antônio Adamor Gurgel Amaral, com decretação de indisponibilidade dos bens dos citados (Decisão 763/2001-TCU-Plenário, Relator Walton Alencar) .
114.	Em ato contínuo, este Tribunal acolheu as razões de justificativas apresentadas pelos Juízes Pedro Pereira de Oliveira e Rosa Maria Nascimento Silva, julgando regulares com ressalva as respectivas contas, dando-lhes quitação pelos fatos inquinados. Por outro lado, rejeitou as alegações de defesa apresentadas pelos demais responsáveis, julgou irregulares suas contas, os condenou em débito pelo prejuízo causado, aplicou multa aos responsáveis, inabilitou o Sr. João Otávio Barbosa Pinto para exercício de cargo em comissão ou função de confiança, bem como declarou a inidoneidade da empresa Cota Amazônia S.A. para contratar com a Administração Pública Federal (Acórdão 3314/2010-TCU-Plenário, Relator José Jorge) .
115.	Foram opostos embargos de declaração contra o Acórdão 3314/2010-TCU-Plenário, sendo estes conhecidos e no mérito negado provimento (Acórdão 3292/2011-TCU-Plenário, Relator José Jorge) .
116.	O Sr. Heraldo Fróes Ramos interpôs novos embargos de declaração os quais foram novamente conhecidos e, no mérito, rejeitados (Acórdão 2875/2013-TCU-Plenário, Relator José Jorge) .
117.	Na sequência foram opostos recursos de reconsideração pelos Srs. João Otávio Barbosa Pinto e Elisete Kasmirski Ronchetti, onde fora negado provimento ao primeiro e dado provimento parcial à segunda, com a redução do valor da multa que lhe fora aplicada, estendendo seus efeitos aos demais membros da comissão de licitação, de modo que fora reformado o item 9.5, do Acórdão 3314/2010-TCU-Plenário, que passou a vigorar com a seguinte redação:
9.5. aplicar aos Srs. Elisete Vitória Kasmirski, Ana Rosa Demétrio Torres e Accioly José da Silva, individualmente, a multa prevista no art. 58, inciso II, da Lei nº 8.443/1992, no valor de R$ 7.000,00 (sete mil reais) , fixando-lhes o prazo de 15 (quinze) dias, a contar da notificação, para comprovarem, perante o Tribunal (art. 214, inciso III, alínea 'a', do Regimento Interno) , o recolhimento das quantias aos cofres do Tesouro Nacional, atualizadas desde a data do presente Acórdão até a do efetivo pagamento, se forem quitadas após o vencimento, na forma da legislação em vigor (Acórdão 1940/2016-TCU-Plenário, Relator Raimundo Carreiro) .
118.	O Sr. João Otávio Barbosa Pinto interpôs embargos de declaração contra o Acórdão 1940/2016-TCU-Plenário, que negou provimento ao seu Recurso de Reconsideração, sendo que este Tribunal conheceu dos embargos e, no mérito, os rejeitou, mantendo inalterada a decisão embargada (Acórdão 927/2017-TCU-Plenário, Relator Aroldo Cedraz) .
119.	Por fim, fora deferido o parcelamento da multa aplicada a Sra. Ana Rosa Demétrio Torres em 36 prestações mensais e sucessivas (Acórdão de Relação 2.490/2017-TCU-Plenário, Relator Vital do Rêgo) .
120.	Considerando que fora elidida a responsabilidade da Sra. Rosa Maria Nascimento Silva e do Sr. Pedro Pereira de Oliveira pelas irregularidades apuradas no TC Processo 425.110/1995-8 (Acórdão 3314/2010-TCU-Plenário, Relator José Jorge) , neste aspecto da gestão não há irregularidades que possam afetar a lisura das contas dos gestores do TRT/14ª em 1995.  
CONCLUSÃO
121.	Em face da análise promovida nos parágrafos 24-62, propõe-se rejeitar as alegações de defesa apresentadas pelos Sr. Alfredo dos Santos Cunha, Sra. Rosa Maria Nascimento Silva e a empresa Dapalan Móveis e Equipamentos Ltda., uma vez que não foram suficientes para elidir as irregularidades a eles atribuídas. 
122.	Os argumentos de defesa tampouco lograram afastar o débito imputado aos responsáveis. Ademais, inexistem nos autos elementos que demonstrem sua boa-fé ou a ocorrência de outros excludentes de culpabilidade. Desse modo, suas contas devem, desde logo, ser julgadas irregulares, nos termos do art. 202, § 6º, do Regimento Interno/TCU.
123.	Contudo, considerando que se transcorreram mais de dez anos desde o ato que ordenou a citação dos responsáveis, verifica-se a prescrição da ação punitiva deste Tribunal, nos termos do art. 205 do Código Civil e Acórdão 1441/2016-TCU-Plenário, Relator Benjamin Zymler (parágrafos 55-58) . 
124.	Contribuem ainda para o julgamento pela irregularidade das contas da Sra. Rosa Maria Nascimento Silva o fornecimento ilegal de combustíveis a magistrados do TRT14 (parágrafos 84-89) , prática reiterada de nepotismo com a nomeação ilegal de parentes seus e de outros magistrados para exercer cargos em comissão naquele Tribunal (parágrafos 94-101) e danos ao erário pela repactuação indevida do valor do contrato com a empresa Cota - Construtora Amazônia S.A., com utilização de critério de reajuste conflitante com a Medida Provisória 731/94 (parágrafos 106-112) .
INFORMAÇÕES ADICIONAIS
125.	Além deste processo de contas, também estava sobrestado o TC Processo 750.060/1997-2, referente à tomada de contas ordinárias do TRT da 14ª Região - exercício 1996.
126.	A ex-presidente do TRT da 14ª Região, Sra. Rosa Maria Nascimento Silva, foi inabilitada para o exercício da função pública até 22/3/2020, em decorrência das irregularidades na construção do edifício-sede do tribunal e na reforma do prédio para funcionamento das varas trabalhistas, conforme Acórdão 305/2001-TCU-Plenário, proferido no TC Processo 015.098/1995-8 (parágrafos 103-111) .
127.	Deixa-se de renovar as propostas de determinação ao controle interno do TRT da 14ª Região constantes nos subitens 49.8 e 49.9 da proposta de encaminhamento da última instrução (peça 17, p. 37) , tendo em vista que o cenário que as motivaram já foi significativamente alterado, principalmente pelo longo lapso temporal decorrido.
PROPOSTA DE ENCAMINHAMENTO
128.	Diante do exposto, submetemos os autos à consideração superior, propondo ao Tribunal:
a) rejeitar integralmente as alegações de defesa apresentadas por Rosa Maria Nascimento Silva e acolher parcialmente as alegações de defesa da empresa Dapalan Móveis e Equipamentos Ltda. e do Sr. Alfredo dos Santos Cunha;
b) com fundamento nos arts. 1º, inciso I, 16, inciso III, alíneas 'b' e 'c', e §2º da Lei 8.443/1992 c/c os arts. 19 e 23, inciso III, da mesma Lei, e com arts. 1º, inciso I, 209, incisos II e III, e §5º, 210 e 214, inciso III, do Regimento Interno, que sejam julgadas irregulares as contas do Sr. Alfredo dos Santos Cunha (CPF 00.772.752-68) (falecido) , Diretor-Geral do Tribunal Regional do Trabalho da 14ª Região no exercício de 1995, e da Sra. Rosa Maria Nascimento Silva (CPF XXX.816.057-XX) , Presidente do Tribunal Regional do Trabalho da 14ª Região no exercício de 1995, e condenar o espólio do de cujos ou seus herdeiros legais, caso tenha havido a partilha de bens, até o limite do valor do patrimônio transferido, em solidariedade, com a Sra. Rosa Maria Nascimento Silva e e a empresa Dapalan Móveis e Equipamentos Ltda. (CNPJ 84.110.568/0001-55) , ao pagamento das quantias a seguir especificadas, com a fixação do prazo de quinze dias, a contar das notificações, para comprovarem, perante o Tribunal (art. 214, inciso III, alínea 'a', do Regimento Interno) , o recolhimento das dívidas aos cofres do Tesouro Nacional, atualizadas monetariamente e acrescidas dos juros de mora, calculados a partir das datas discriminadas, até a data dos recolhimentos, na forma prevista na legislação em vigor.
	VALOR ORIGINAL (R$) 
	DATA DA OCORRÊNCIA

	29/12/1995
	50.321,43

	23/1/1996
	53.434,50

Valor atualizado até 16/5/2018: R$ 1.211.667,60
c) autorizar o desconto das dívidas na remuneração dos servidores, observado o disposto no art. 46 da Lei 8.112, de 11/12/1990;
d) caso a providência indicada no item anterior não venha surtir o efeito desejado, autorizar, desde logo, nos termos do art. 28, inciso II, da Lei 8.443/1992, a cobrança judicial das dívidas caso não atendidas as notificações; 
e) autorizar o pagamento da dívida em 36 parcelas mensais e consecutivas, nos termos do art. 26 da Lei 8.443/1992 c/c o art. 217 do Regimento Interno, fixando-lhes o prazo de quinze dias, a contar do recebimento da notificação, para comprovarem perante o Tribunal o recolhimento da primeira parcela, e de trinta dias, a contar da parcela anterior, para comprovarem os recolhimentos das demais parcelas, devendo incidir sobre cada valor mensal, atualizado monetariamente, os juros de mora devidos, na forma prevista na legislação em vigor;
f)  alertar os responsáveis de que a falta de comprovação do recolhimento de qualquer parcela importará o vencimento antecipado do saldo devedor, nos termos do § 2º do art. 217 do Regimento Interno deste Tribunal;
g) com fundamento nos arts. 1º, inciso I, 16, inciso I, 17 e 23, inciso I, da Lei 8.443/1992 c/c os arts. 1º, inciso I, 207 e 214, inciso I, do Regimento Interno, que sejam julgadas regulares as contas do Sr. Pedro Pereira de Oliveira (CPF XXX.884.572-XX) , Presidente do TRT14 de 1/1/1995 a 16/2/1995, dando-lhe quitação plena;
h) encaminhar cópia da deliberação que vier a ser proferida, bem como do relatório e do voto que a fundamentarem, ao Procurador-Chefe da Procuradoria da República em Rondônia, nos termos do § 3º do art. 16 da Lei 8.443/1992 c/c o § 7º do art. 209 do Regimento Interno, para adoção das medidas que entender cabíveis." (grifos no original) .
3.	O Ministério Público junto ao TCU, em lavra do Procurador Júlio Marcelo de Oliveira (peça 40) , manifestou-se favoravelmente ao encaminhamento proposto pela unidade técnica, com alguns ajustes, nos termos reproduzidos a seguir:
"Trata-se da tomada de contas anual, relativa ao exercício de 1995, do Tribunal Regional do Trabalho da 14ª Região - TRT/14ª, que congrega os Estados do Acre e de Rondônia. 
O julgamento deste processo esteve sobrestado por longo período de tempo, aguardando o desfecho do TC-Processo 015.098/1995-8 e do TC-Processo 425.110/1995-8 (peça 2, pp. 4/5) , e as presentes contas, referentes a uma gestão de 23 anos atrás, ainda não receberam deliberação de mérito. 
Merece destaque, nos autos, a aquisição superfaturada de poltronas de auditório, consoante instrução à peça 12, pp. 15/53, que resultou, no mês de fevereiro de 2005, na citação solidária da sra. Rosa Maria Nascimento Silva (então Presidente do TRT/14ª) , do sr. Alfredo dos Santos Cunha (Diretor-Geral do TRT/14ª, à época) e da empresa Dapalan Móveis e Equipamentos Ltda. (peça 13, pp. 20/5) , os quais apresentaram, naquela ocasião, suas respectivas defesas (peças 14, pp. 5/10 e 24/50; 15, pp. 1/50, e 16, p. 1) , que não foram acolhidas no exame levado a termo pela unidade técnica (peça 16, pp. 5/27) .
O sr. Alfredo dos Santos Cunha faleceu em 4/11/2008 (demonstrativo Sisobi à peça 38) .
Após inúmeros desdobramentos processuais decorrentes de questões associadas ao presente feito e aos processos apensos e detalhada análise dos fatos trazidos ao conhecimento do TCU, a Secex/RO mantém seu convencimento, em essência, e propõe ao Tribunal, em sua derradeira intervenção no feito (peças 39/41) :
'a) rejeitar integralmente as alegações de defesa apresentadas por Rosa Maria Nascimento Silva e acolher parcialmente as alegações de defesa da empresa Dapalan Móveis e Equipamentos Ltda. e do Sr. Alfredo dos Santos Cunha;
b) com fundamento nos arts. 1º, inciso I, 16, inciso III, alíneas 'b' e 'c', e § 2º da Lei 8.443/1992 c/c os arts. 19 e 23, inciso III, da mesma Lei, e com arts. 1º, inciso I, 209, incisos II e III, e § 5º, 210 e 214, inciso III, do Regimento Interno, que sejam julgadas irregulares as contas do Sr. Alfredo dos Santos Cunha (CPF 00.772.752-68) (falecido) , Diretor-Geral do Tribunal Regional do Trabalho da 14ª Região no exercício de 1995, e da Sra. Rosa Maria Nascimento Silva (CPF XXX.816.057-XX) , Presidente do Tribunal Regional do Trabalho da 14ª Região no exercício de 1995, e condenar o espólio do de cujos [de cujus] ou seus herdeiros legais, caso tenha havido a partilha de bens, até o limite do valor do patrimônio transferido, em solidariedade, com a Sra. Rosa Maria Nascimento Silva e a empresa Dapalan Móveis e Equipamentos Ltda. (CNPJ 84.110.568/0001-55) , ao pagamento das quantias a seguir especificadas, com a fixação do prazo de quinze dias, a contar das notificações, para comprovarem, perante o Tribunal (art. 214, inciso III, alínea 'a', do Regimento Interno) , o recolhimento das dívidas aos cofres do Tesouro Nacional, atualizadas monetariamente e acrescidas dos juros de mora, calculados a partir das datas discriminadas, até a data dos recolhimentos, na forma prevista na legislação em vigor.
	VALOR ORIGINAL (R$) 
	DATA DA OCORRÊNCIA

	50.321,43
	29/12/1995

	53.434,50
	23/1/1996

Valor atualizado até 16/5/2018: R$ 1.211.667,60
c) autorizar o desconto das dívidas na remuneração dos servidores, observado o disposto no art. 46 da Lei 8.112, de 11/12/1990;
d) caso a providência indicada no item anterior não venha surtir o efeito desejado, autorizar, desde logo, nos termos do art. 28, inciso II, da Lei 8.443/1992, a cobrança judicial das dívidas, caso não atendidas as notificações; 
e) autorizar o pagamento da dívida em 36 parcelas mensais e consecutivas, nos termos do art. 26 da Lei 8.443/1992 c/c o art. 217 do Regimento Interno, fixando-lhes o prazo de quinze dias, a contar do recebimento da notificação, para comprovarem perante o Tribunal o recolhimento da primeira parcela, e de trinta dias, a contar da parcela anterior, para comprovarem os recolhimentos das demais parcelas, devendo incidir sobre cada valor mensal, atualizado monetariamente, os juros de mora devidos, na forma prevista na legislação em vigor;
f)  alertar os responsáveis de que a falta de comprovação do recolhimento de qualquer parcela importará o vencimento antecipado do saldo devedor, nos termos do § 2º do art. 217 do Regimento Interno deste Tribunal;
g) com fundamento nos arts. 1º, inciso I, 16, inciso I, 17 e 23, inciso I, da Lei 8.443/1992 c/c os arts. 1º, inciso I, 207 e 214, inciso I, do Regimento Interno, que sejam julgadas regulares as contas do Sr. Pedro Pereira de Oliveira (CPF XXX.884.572-XX) , Presidente do TRT14 de 1/1/1995 a 16/2/1995, dando-lhe quitação plena;
h) encaminhar cópia da deliberação que vier a ser proferida, bem como do relatório e do voto que a fundamentarem, ao Procurador-Chefe da Procuradoria da República em Rondônia, nos termos do § 3º do art. 16 da Lei 8.443/1992 c/c o § 7º do art. 209 do Regimento Interno, para adoção das medidas que entender cabíveis.'
II
Afigura-se acertada a proposta de condenação solidária em débito dos responsáveis indicados pela Secex/RO, cujas citações foram efetuadas nos termos a seguir (peça 13, pp. 20/5, grifos no original) :
'2. O débito [R$ 141.104,04, de 23/1/1996] é decorrente do pagamento a maior de 308 poltronas de auditório, marca RICCÓ, adquiridas da empresa Dapalan Móveis e Equipamentos Ltda., pelo Tribuna1 Regiona1 do Trabalho da 14ª Região, em 20/12/1995, ao preço unitário de R$ 848,00 (oitocentos e quarenta e oito reais) , enquanto que, em dezembro/1999, o Tribunal Regional Eleitoral de Rondônia adquiriu 30 poltronas, da mesma marca e modelo, ao preço unitário de R$ 479,00 (equivalente a R$ 389,87 em dezembro de 1995) . Além do pagamento a maior, constatou-se, ainda, que a aquisição foi feita mediante injustificada inexigibilidade de licitação, com preferência por marca, por meio do Processo Administrativo TRT 9794/95, para o qua1 não foi realizado o diagnóstico da necessidade de se proceder à compra dos referidos bens, considerando que, por meio da Concorrência Pública n.º 01/92, já se tinha contratado o fornecimento das mesmas poltronas de auditório.'
Sobre as alegações de defesa, em apertada síntese, a unidade técnica relatou e ponderou, adequadamente, que (peça 39, itens 24/62) :
a) a Secex/RO, no período de 16 a 29/11/1999, realizou auditoria no TRT/14ª, verificando superfaturamento na aquisição de 308 poltronas da marca Riccó, no valor originário de R$ 103.755,96, cujos pagamentos se deram por meio das ordens bancárias 95OB04159, de 29/12/1995, e 96OB00272, de 23/1/1996 (TC Processo 016.120/1999-0, peça 1, p. 10) ;
b) o superfaturamento foi apurado confrontando o valor unitário constante do Processo Administrativo TRT 9794/95 (R$ 848,00) com o valor unitário médio de mercado (R$ 511,13) , apurado considerando: 1) o preço praticado na aquisição de 30 poltronas da mesma marca e modelo pelo Tribunal Regional Eleitoral de Rondônia (TRE/RO) , no valor de R$ 479,00, conforme auditoria realizada naquele órgão no período de 13 a 23/12/1999; 2) o preço cotado em pesquisa em comércio local, no valor de R$ 686,40; 3) o preço cotado em pesquisa no Estado de São Paulo, cujo valor era de R$ 368,00. Assim, a diferença entre o preço praticado na aquisição realizada pelo TRT/14ª e o valor médio apurado pela Secex/RO, multiplicada pelo número de poltronas adquiridas, perfizeram o montante de R$ 103.755,96, imputado como dano ao erário (TC Processo 016.120/1999-0, peça 1, p. 10) ;
c) a Planilha de Custos da Obra de construção do edifício-sede do TRT, em Porto Velho/RO (Concorrência Pública 1/1992 - Processo Administrativo 3567/1992) , previa a obrigação da Cota - Construtora Amazônia S.A., empresa contratada, de fornecer 300 poltronas de auditório, sendo fielmente cumprida tal obrigação (TC Processo 016.120/1999-0, peça 1, pp. 4/5) ;
d) das poltronas fornecidas pela empresa Cota, 93 foram destinadas ao Plenário e 190 ao auditório. As outras 17 não foram localizadas pela equipe de auditoria. Após a instalação destas poltronas, a capacidade de ambas as salas ficou esgotada. Consequentemente, não seria possível acomodar novas poltronas em nenhuma das duas (TC Processo 016.120/1999-0, peça 1, p. 5) ;
e) mesmo diante desta situação, o sr. Alfredo dos Santos Cunha, Diretor-Geral do TRT/14ª, solicitou nova aquisição de poltronas, contando com a anuência da sra. Rosa Maria do Nascimento Silva, então presidente do TRT/14ª (TC Processo 016.120/1999-0, peça 1, pp. 5/6) ;
f) a aquisição se deu por inexigibilidade de licitação, sem diagnóstico de necessidade e com valor estimado com base na informação prestada pelo único fornecedor da marca escolhida (Dapalan Móveis e Equipamentos Ltda.) e acima do valor de mercado (TC Processo 016.120/1999-0, peça 1, pp. 5/10) ;
g) após adquiridas, as 308 poltronas ficaram sem destinação por mais de três anos, sendo grande parte cedida ao TRE/RO. Nos termos de cessão dos bens, verificou-se que pelo menos 58 poltronas estavam com alguma deficiência (TC Processo 016.120/1999-0, peça 1, pp. 11/3) ;
h) a metodologia de quantificação do débito considerou como parâmetro exclusivamente o valor praticado no âmbito da aquisição de 30 poltronas pelo TRE/RO, atualizado (Ufir) na data da aquisição das poltronas pelo TRT14 (20/12/1995) , apurando-se o valor unitário de R$ 389,87. Dessa forma, o dano foi quantificado no montante de R$ 141.104,04 (peça 12, p. 50) ;
i) o teor das defesas apresentadas pelos responsáveis pode ser sinteticamente apresentado nos termos seguintes:
'37.1. Sra. Rosa Maria Nascimento Silva: não houve preferência de marca, mas de qualidade e padronização; foi caracterizada inexigibilidade de licitação; foi apresentada pesquisa de preços de quatro empresas; as poltronas comparadas são completamente diferentes, sendo as adquiridas de melhor qualidade; a quantificação do dano foi incorreta, tendo em vista o longo lapso temporal (quatro anos) ; ausência de má-fé;
37.2. Sr. Alfredo dos Santos Cunha: prescrição da ação punitiva em cinco anos pela Administração Pública; ratificação de defesa apresentada junto ao Tribunal Superior do Trabalho; coisa julgada na Decisão 385/2002-TCU-Plenário, onde não fora apontado sobrepreço ou má-fé; as poltronas comparadas são completamente diferentes, sendo as adquiridas de melhor qualidade; a quantificação do dano foi incorreta, tendo em vista o longo lapso temporal (quatro anos) ;
37.3. Empresa Dapalan Móveis e Equipamentos Ltda.: prescrição da ação punitiva em cinco anos pela Administração Pública; as poltronas comparadas são completamente diferentes, sendo as adquiridas de melhor qualidade; ausência de responsabilidade da empresa relativamente à inexigibilidade irregular.'
j) a defesa prévia apresentada pelo sr. Alfredo dos Santos Cunha junto ao TST (peça 14, pp. 30/6) basicamente alega que a Decisão 385/2002-TCU-Plenário não constatou indícios de sobrepreço ou de má-fé dos responsáveis, pouco acrescentando aos argumentos, considerando que:
j.1) a Decisão 385/2002-TCU-Plenário julgou procedentes os fatos narrados na representação objeto do TC Processo 001.741/2002-2, relativamente a irregularidades na aquisição de mobiliário pelo TRT/14ª mediante inexigibilidade de licitação, tratando de maneira superficial acerca de sobrepreço ou superfaturamento. Ou seja, o julgado se limitou à situação fática posta na inicial, que era a regularidade ou irregularidade da contratação mediante inexigibilidade, não realizando exame profundo da análise de preço, que somente foi avaliado de forma minudente por ocasião da realização de auditoria naquele órgão. Logo, a citada decisão fez coisa julgada quanto ao que fora ali apreciado, vale dizer, a regularidade formal da contratação mediante inexigibilidade;
j.2) portanto, após transitada em julgado a referida decisão, não cabe mais discutir se houve preferência de marca ou se houve pesquisa de preços idôneas, visto que tais argumentos já haviam sido exaustivamente enfrentados e refutados naquela decisão, declarando-se que os fatos relatados na representação são procedentes, ou seja, a inexigibilidade foi realizada de forma irregular;
j.3) nos termos do Acórdão 5.740/2016-TCU-1ªCâmara, a sentença faz coisa julgada nos limites da situação fática posta na petição inicial;
j.4) no entanto, não é defesa a juntada de novos elementos que possam elidir ou revelar novas irregularidades, em atenção ao princípio básico do devido processo legal substantivo ou material, que norteia o processo de controle externo, cuja essência é a busca pela verdade real. 'Julgamentos pretéritos não fazem coisa julgada administrativa em relação a irregularidades não identificadas, por quaisquer motivos, na auditoria apreciada e posteriormente verificadas em novas fiscalizações'  (Acórdão 768/2018-TCU-Plenário) ;
j.5) assim, a auditoria da Secex/RO trouxe novos elementos, que, além de corroborarem a Decisão 385/2002-TCU-Plenário, esmiuçaram de maneira mais detalhada os fatos apurados, de modo a possibilitar a aferição e a quantificação do dano decorrente da irregularidade, o qual não fora identificado no processo de representação que deu origem àquela decisão;
j.6) a auditoria revelou aspectos de irregularidade formal da contratação por inexigibilidade, materializados na justificativa irregular de preferência pela contratação da Dapalan em virtude de esta empresa ser revendedora exclusiva dos móveis da marca Riccó na região norte do Brasil, conforme atestado pela empresa fabricante dos móveis e de conhecimento da Administração do TRT/14ª (peça 1, p. 6, TC Processo 016.120/1999-0) ;
j.7) nesse sentido, a tentativa de realizar pesquisa de preço em Porto Velho/RO já estava fadada ao insucesso. Nada impediria de realizar cotações para poltronas de outras marcas ou até mesmo com as revendedoras da marca Riccó de outras regiões, de modo a promover o aspecto fundamental de qualquer contratação pública: a busca pela proposta mais vantajosa para a Administração Pública mediante ambiente competitivo de contratação. Ou seja, é indubitável que havia competitividade para a aquisição das poltronas, mas os responsáveis decidiram direcionar a contratação para a empresa Dapalan, sob o pretexto de que a aquisição de poltronas daquela empresa (revendedora exclusiva da marca Riccó) garantiria a padronização requerida;
j.8) a preferência de marca é expressamente vedada pela Lei 8.666/1993, art. 15, § 7°, inc. I [exceções: art. 7º, § 5º], que define a obrigatoriedade da especificação completa do bem a ser adquirido sem indicação de marca, e art. 25, inc. I, que proíbe preferência de marca mesmo no caso de aquisição de fornecedor exclusivo. Portanto, a inexigibilidade em apreço padece de vício de legalidade em seu elemento motivador;
k) além da falta de motivação adequada para a contratação por inexigibilidade, a compra das poltronas foi absolutamente sem planejamento, fato atestado pelo longo período em que tal mobiliário ficou ocioso no almoxarifado do TRT/14ª, dada sua falta de utilidade, que só se processou em razão da doação ao TRE/RO, o que agrava ainda mais a irregularidade na contratação;
l) o fato de que não seria possível acomodar novas poltronas no Plenário e no auditório, após a instalação das poltronas adquiridas junto à empresa Cota, uma vez que a capacidade de ambas as salas ficou esgotada (TC Processo 016.120/1999-0, peça 1, p. 5) , revela a nítida má-fé na contratação perpetrada, ou seja, é inconteste que a aquisição do referido mobiliário teve o condão de beneficiar a empresa Dapalan, inclusive mediante superfaturamento;
m) a alegação de que a Dapalan não contribuiu para a consumação da irregularidade não pode prosperar. Ainda que não haja atos formais da empresa a contribuir para a realização mediante irregular inexigibilidade, os preços por ela apresentados são bem acima dos valores praticados usualmente pelo mercado de móveis, restando incontroverso que a empresa se beneficiou da contratação irregular mediante preços superfaturados, locupletando-se irregularmente dos recursos do TRT/14ª;
n) quanto às poltronas do TRE/RO e às poltronas adquiridas pelo TRT/14ª, segue trecho de instrução pretérita [em que o sr. Auditor da unidade técnica faz esclarecimentos relevantes]:
'E, para que não pairassem dúvidas sobre a unicidade entre os modelos comprados e os recebidos por doação pelo TRE/RO, compareci, na data de 05/05/2004, na Sede em Porto Velho daquele Regional Eleitoral para proceder ao saneamento da questão. Colhi os docs. de fls. 135/196-Vol. P - Procedimento Administrativo para Aquisição de Poltronas individual e Cadeiras Giratórias para o Auditório e Plenário do Novo Prédio Sede do Tribunal Regional Eleitoral/RO - e 197/207-Vols. P,4 que dizem respeito aos tombamentos das referidas poltronas pela Seção de Material e Patrimônio/TRE/RO. Operei, ainda, as fotos de fls. 208/210-Vol. 4.
In loco verifica-se que as poltronas compradas pelo TRE/RO e pelo TRT/RO são exatamente as mesmas, o que pode ser demostrado pelas fotografias supramencionadas. (Instrução, peça 12, p. 49) '
o) no trecho acima, verifica-se que o sr. Auditor realizou detalhada análise in loco no TRE/RO, atestando que os modelos então adquiridos pelo TRE/RO e pelo TRT/14ª são idênticos;
p) quanto à quantificação do dano, a longa diferença de tempo entre a aquisição do TRT/14ª [1995] e a do TRE/RO [1999] só revela que de fato houve superfaturamento na contratação, uma vez que o razoável era o aumento do preço das referidas poltronas em decorrência da natural inflação para o período;
q) no entanto, discorda-se da metodologia de apuração do superfaturamento utilizada na instrução preliminar que resultou na citação [R$ 141.104,04, peça 12, p. 52], pois a metodologia utilizada no âmbito da auditoria (TC Processo 016.120/1999-0) apresenta mais valores como parâmetro de comparação e estabelece uma média de valor de mercado para as referidas poltronas, sendo um critério de comparação muito mais prudente e robusto;
r) assim, o superfaturamento por poltrona foi na ordem de R$ 336,87, gerando um dano no valor originário de R$ 103.755,93, distribuído na proporção do valor pago, conforme quadro abaixo:
	Ordem Bancária
	Data
	Valor da OB (R$) 
	Percentual (%) 
	Débito (R$) 

	95OB04159
	29/12/1995
	229.025,79
	48,50
	50.321,43

	96OB00272
	23/1/1996
	243.194,21
	51,50
	53.434,50

	Total
	472.220,00
	100,00
	103.755,93

              Fonte: Documentos de Liquidação da Despesa (TC Processo 016.120/1999-0, peça 4, p. 9-20) 
r) considerando que o valor apurado foi inferior ao da citação dos responsáveis [R$ 141.104,04, de 23/1/1996, peça 13, pp. 20/5], beneficiando a estes, que não há alteração nos motivos determinantes e em nome da celeridade e da economia processual, entende-se dispensável nova citação;
s) como transcorreram mais de dez anos desde o ato que ordenou a citação dos responsáveis, operou-se a prescrição da pretensão punitiva deste Tribunal (Acórdão 1441/2016-TCU-Plenário) , não cabendo mais a aplicação das sanções previstas na Lei 8.443/1992 (multas, inabilitação para o exercício de cargo em comissão ou função de confiança na administração pública federal e declaração de inidoneidade do licitante fraudador) ;
t) o dever de recompor o dano causado ao erário remanesce, haja vista a natureza imprescritível das ações de ressarcimento ao erário, conforme art. 37, § 6º [§ 5º], da Constituição, cuja interpretação foi dada por este Tribunal mediante a Súmula TCU 282;
u) ainda que prescrita a pretensão punitiva do TCU, as condutas têm natureza grave o suficiente para macular as contas dos responsáveis e não há óbice para o julgamento pela irregularidade destas, uma vez que a prescrição atinge somente as sanções previstas na Lei 8.443/1992. Conquanto possa se alegar a 'consequente'[eventual] inelegibilidade decorrente deste julgamento (Lei Complementar 64/1990) , esta não é considerada pena, mas frustração ao exercício pleno dos direitos de cidadania (Acórdão 676/2018-TCU-Plenário) .
O exame empreendido pela unidade técnica mostra-se adequado, pois não há falar em coisa julgada administrativa e o superfaturamento foi devidamente comprovado. Cabe, portanto, a condenação solidária.
A respeito do termo inicial das parcelas da dívida, verifica-se que a importância de R$ 53.434,50 tem o dia 23/1/1996 como data de origem.
Ocorre que 'o princípio da anualidade exige que os julgamentos de prestações de contas ordinárias sejam efetuados exclusivamente à luz dos atos de gestão praticados no exercício que esteja sendo analisado, não se podendo punir gestor por atos praticados em períodos de gestão anteriores ou posteriores' (Acórdão 2268/2016-TCU-Plenário) . 
Nesse sentir, em tese, dívida paga em 1996 deveria ser cobrada nas contas de 1996, no caso, ainda não julgadas por este Tribunal. O processo TC-Processo 750.060/1997-2 encontra-se, atualmente, no Gabinete do Procurador Rodrigo Medeiros de Lima. 
É preciso ponderar, contudo, que o efetivo pagamento da despesa indevida decorreu de ato de gestão praticado no exercício de 1995, qual seja, a celebração do contrato de aquisição superfaturada de poltronas de auditório, motivo que leva o Ministério Público de Contas a não vislumbrar óbices à condenação, nas presentes contas, pela importância devida.
Prosseguindo, especificamente em relação à sra. Rosa Maria Nascimento Silva, consoante proposto pela Secex/RO, também devem contribuir para o julgamento pela irregularidade das suas contas, sem imputação de débito e/ou de multa nestes autos, as ocorrências a seguir: 
a) fornecimento ilegal de combustíveis a magistrados do TRT/14ª (§§ 84 a 89 da instrução à peça 39 e processo TC-Processo 750.043/1995-4, apenso) ;
b) prática reiterada de nepotismo com a nomeação ilegal de parentes seus e de outros magistrados para exercer cargos em comissão naquele Tribunal (§§ 94 a 101 da instrução à peça 39 e processos TC-Processo 005.880/1997-1, TC-Processo 001.047/2001-0, TC-Processo 008.403/2000-0, TC-Processo 750.234/1997-0 e TC-Processo 016.790/2001-5) ;
c) danos ao erário pela repactuação indevida do valor do contrato com a Cota - Construtora Amazônia S.A., com utilização de critério de reajuste conflitante com a Medida Provisória 731/1994 (§§ 106 a 112 da instrução à peça 39 e processo TC-Processo 015.098/1995-8, apenso) . Sobre essa dívida, houve condenação solidária da sra. Rosa Maria e da empresa Cota pela importância de R$ 896.308,45, data de origem: 7/4/1995, e aplicação de multa individual de R$ 77.820,00, proporcional ao valor do dano (Acórdão 2279/2009-TCU-Plenário) .
Além do mencionado TC-Processo 015.098/1995-8, o sobrestamento do julgamento deste processo também decorreu do TC-Processo 425.110/1995-8 (peça 2, pp. 4/5) , no bojo do qual se investigou o superfaturamento das obras de construção do edifício-sede do TRT/14ª e da reforma das varas do trabalho. Entre outras medidas, o TCU acolheu as razões de justificativa apresentadas pelos juízes Pedro Pereira de Oliveira e Rosa Maria Nascimento Silva, julgou regulares com ressalva as respectivas contas e expediu quitação (Acórdão 3314/2010-TCU-Plenário) .
III
Em face do exposto, o Ministério Público de Contas manifesta-se de acordo com a proposição de mérito oferecida pela Secex/RO (peças 39/41) , com os seguintes ajustes no encaminhamento à peça 39, item 128: 
a) na alínea 'b':
a.1) também julgar irregulares, com fundamento no art. 16, inciso III, alíneas 'b' e 'c', da Lei 8.443/1992, as contas da empresa Dapalan Móveis e Equipamentos Ltda. (CNPJ 84.110.568/0001-55) , considerando que, nos termos da jurisprudência predominante desta Corte, é juridicamente possível o TCU julgar as contas de pessoas jurídicas privadas responsáveis por danos cometidos ao erário, com base em interpretação sistemática das disposições dos arts. 70 e 71, inciso II, da Constituição Federal c/c os arts. 5º, inciso II, e 16, § 2º, da Lei 8.443/1992;
a.2) uniformizar a data de origem da dívida (R$ 103.755,93) para 23/1/1996, dia indicado nos ofícios de citação (peça 13, pp. 20/5) ;
b) excluir a alínea 'c' (autorizar o desconto das dívidas na remuneração dos servidores) e a alínea 'e' (autorizar o pagamento da dívida em 36 parcelas mensais e consecutivas) , considerando que a alta relevância material da dívida (valor atualizado até 16/5/2018: R$ 1.211.667,60) e os princípios da eficiência e da economicidade não recomendam a adoção de tais medidas." (grifos no original) .
	É o relatório.

Heraldo Fróes Ramos (OAB/RO 977), representando Alfredo dos Santos Cunha (peça 13, p. 38).

Procurador Júlio Marcelo de Oliveira.

TOMADA DE CONTAS ORDINÁRIA DO TRIBUNAL REGIONAL DO TRABALHO DA 14ª REGIÃO REFERENTE AO EXERCÍCIO DE 1995. INEXIBILIDADE INJUSTIFICADA DE LICITAÇÃO. SUPERFATURAMENTO NA AQUISIÇÃO DE BENS. PRÁTICA REINTERADA DE NEPOTISMO. REJEIÇÃO DAS ALEGAÇÕES DE DEFESA DA ENTÃO PRESIDENTE DO TRT/14ª. OCORRÊNCIAS APURADAS EM PROCESSOS APENSADOS CONTRIBUEM NO JULGAMENTO IRREGULAR DE SUAS CONTAS. ACOLHIMENTO PARCIAL DAS ALEGAÇÕES DE OUTROS RESPONSÁVEIS. CONTAS IRREGULARES DA ENTÃO PRESIDENTE E DO ENTÃO DIRETOR GERAL. DÉBITO SOLIDÁRIO. CONTAS REGULARES DOS DEMAIS RESPONSÁVEIS. CIÊNCIA.

TOMADA DE CONTAS (TC)

Secretaria do TCU no Estado de Rondônia (Sec-RO).

Trago à apreciação deste Colegiado tomada de contas anual, relativa ao exercício de 1995, do Tribunal Regional do Trabalho da 14ª Região - TRT/14ª, UG código 080015, que congrega os Estados do Acre e de Rondônia e que tem como principal finalidade a prestação de serviço jurisdicional trabalhista.
2.	O presente processo de contas foi organizado na forma do art. 13 da IN-TCU 6/1994. 
3.	O total de recursos geridos pelo TRT/14ª, no ano de 1995, foi de R$ 70.153.316,28 (setenta milhões, cento e cinquenta e três mil, trezentos e dezesseis reais e vinte e oito centavos) , com utilização orçamentaria de 97,59% e despesa direta com pessoal de 58,18%.
II
4.	No que diz respeito ao histórico desta tomada de contas ordinária, verifico que a Secretaria de Controle Externo no Estado de Rondônia (Sec-RO) o fez com precisão e adequada profundidade, nos termos dos itens 5 a 19 de sua instrução de mérito, reproduzida no relatório precedente.
5.	Registro que, nos termos do despacho do então relator destes autos (peça 17, p. 41) , o julgamento deste processo esteve sobrestado, aguardando o desfecho de todos os processos relacionados aos responsáveis arrolados e/ou concernentes ao exercício em exame.
6.	O quadro a seguir enumera 14 processos cujas matérias tratadas fazem referência a atos ou fatos no período de gestão em análise e que são capazes de influenciar o mérito das presentes contas anuais.
	NÚMERO DO TC
	TIPO

	Processo 016.120/1999-0
	RELATÓRIO DE AUDITORIA

	Processo 750.037/1995-4
	REPRESENTAÇÃO

	Processo 750.043/1995-4
	REPRESENTAÇÃO

	Processo 001.047/2001-0
	REPRESENTAÇÃO

	Processo 013.816/1995-0
	REPRESENTAÇÃO 

	Processo 019.133/1995-2
	REPRESENTAÇÃO 

	Processo 015.098/1995-8
	TOMADA DE CONTAS ESPECIAL

	Processo 750.045/1995-7
	RELATÓRIO DE AUDITORIA

	Processo 005.880/1997-1
	DENÚNCIA

	Processo 750.234/1997-0
	RELATÓRIO DE AUDITORIA

	Processo 008.403/2000-0
	TOMADA DE CONTAS ESPECIAL

	Processo 016.790/2001-5
	REPRESENTAÇÃO

	Processo 425.110/1995-8
	TOMADA DE CONTAS ESPECIAL

	Processo 020.314/2005-0
	REPRESENTAÇÃO

III
7.	Ao realizar o exame técnico, a unidade instrutora constatou várias impropriedades na gestão do TRT/14ª no exercício de 1995, algumas com gravidade suficiente para impactarem nas contas e outras que, apesar de irregulares, não teriam potencial para macular as contas ordinárias em análise e/ou não seriam oportunos e produtivos o aprofundamento das apurações.
8.	Em breve síntese, essas impropriedades são reunidas em dois grupos. No primeiro, listamos as questões que não foram capazes de macular as presentes contas.
8.1.	Aquisição irregular de equipamentos gráficos (TC Processo 013.816/1995-0, Decisão 174/1996-TCU-Plenário) ;
8.2.	Irregularidade na Concorrência nº . 6/1995, contratação de serviços de vigilância e segurança, certame cancelado (TC Processo 019.133/1995-2) ;
8.3.	Irregularidades nas Tomadas de Preço 12/1995 e 18/1995, aquisição de oito veículos (TC Processo 750.037/1995-4) . Dias após o recebimento da determinação expedida pelo TCU para a anulação da licitação 12/1995, os gestores publicaram novo certame com mesmo objeto do que fora anulado (Tomada de Preços 18/1995) , posteriormente cancelado. Uma vez que já existem elementos suficientes para a formação do juízo acerca do julgamento irregular das contas, a realização de audiência seria pouco produtiva;
8.4.	Irregularidades em processos licitatórios (TC Processo 750.045/1995-7) . Foram evidenciadas ilegalidades graves relacionadas à restrição do caráter competitivo de certames e à elevação dos riscos ante a falta de exame técnico jurídico das minutas dos editais e contratos. Tendo em vista que os responsáveis não foram notificados a se pronunciarem acerca das irregularidades, que já é transcorrido demasiado tempo desde os fatos apurados e que está prescrita a pretensão da ação punitiva deste Tribunal, cabe relevar as irregularidades supracitadas no julgamento das contas dos responsáveis;
8.5.	Recebimento irregular de ajuda de custos (TC Processo 020.314/2005-0) . Embora confirmada a ilicitude, o Tribunal entendeu que haviam circunstâncias que atenuavam o juízo de reprovação da conduta da gestora do TRT/14ª, motivo pelo qual a ilegalidade apurada não tem potencial de macular as contas;
8.6.	Superfaturamento das obras de construção do edifício sede do TRT/14ª e da reforma das varas do trabalho (TC Processo 425.110/1995-8) . Acórdão 3314/2010-TCU-Plenário elidiu a responsabilidade da Sra. Rosa Maria Nascimento Silva e do Sr. Pedro Pereira de Oliveira pelas irregularidades apuradas.
9.	No segundo grupo, relacionamos as questões que impactam nas contas anuais do TRT/14ª.
9.1	Ilegalidade na concessão de combustíveis aos magistrados (TC Processo 750.043/1995-4) . Tendo em vista a baixa materialidade do valor a ser apurado e considerando que o longo tempo transcorrido desde a consumação dos fatos inviabiliza e/ou dificulta a apuração do dano, entende-se dispensável a realização de diligência para colher elementos que possam fundamentar a quantificação do dano. Todavia, uma vez que tal irregularidade viola o princípio da moralidade administrativa (ato administrativo desprovido de amparo legal) , constitui subsidio para o julgamento das contas da Sra. Rosa Maria Nascimento Silva;
9.2.	Reiterada prática de contratação de parentes da então presidente do TRT/14ª e de outros magistrados (TC's Processo 001.047/2001-0, Processo 005.880/1997-1, Processo 008.403/2000-0, Processo 750.234/1997-0 e Processo 016.790/2001-5) . A prática reiterada de nepotismo contribui para macular as contas anuais da Sra. Rosa Maria Nascimento Silva;
9.3.	Irregularidades na construção do edifício-sede e na reforma do prédio para funcionamento das varas trabalhistas (TC Processo 015.098/1995-8) . Por meio do Acórdão 305/2001, modificado pelo Acórdão 2279/2009-TCU-Plenário, o Tribunal julgou irregulares das contas da Sra. Rosa Maria Nascimento Silva, condenou-a em débito no valor histórico de R$ 896.308,45, aplico-lhe multa, inabilitou-a para exercício de cargo em comissão ou função de confiança na Administração Pública e decretou a indisponibilidade de seus bens. A gravidade dos fatos apurados no citado processo e o dano causado ao erário devem ser considerados no julgamento pela irregularidade das contas ordinárias de 1995 dessa responsável;
9.4.	Aquisição superfaturada de móveis de auditório (TC Processo 016.120/1999-0) . As seguintes irregularidades foram evidenciadas no procedimento licitatório: (i) ausência de motivação adequada para inexigibilidade da licitação; (ii) aquisição realizada sem planejamento e sem diagnóstico de necessidade, fato atestado pelo longo período em que o mobiliário comprado ficou ocioso no almoxarifado do TRT/14a; (iii) valor estimado com base na informação prestada pelo único fornecedor da marca escolhida; e (iv) preço acima do valor de mercado. As condutas dos responsáveis Rosa Maria Nascimento Silva e Alfredo dos Santos Cunha têm natureza grave o suficiente para macular suas contas ordinárias. Tendo em vista que transcorreram mais de dez anos desde o ato que ordenou a citação dos responsáveis, consumou-se a prescrição da pretensão punitiva deste Tribunal, não cabendo mais a aplicação das sanções previstas na Lei 8.443/1992 (multas, inabilitação para o exercício de cargo em comissão ou função de confiança na administração pública federal e declaração de inidoneidade do licitante fraudador) .
10.	Quanto ao débito, remanesce o dever de recompor o dano causado ao erário, haja vista a natureza imprescritível das ações de ressarcimento ao erário (Súmula TCU 282) .
11.	Diante desses elementos, propõe a unidade técnica a rejeição integral das alegações de defesa da Sra. Rosa Maria Nascimento Silva; o acolhimento parcialmente das alegações de defesa da empresa Dapalan Móveis e Equipamentos Ltda. e do Sr. Alfredo dos Santos Cunha; o julgamento irregular das contas do Sr. Alfredo dos Santos Cunha (falecido) , Diretor-Geral do TRT/14ª no exercício de 1995, e da Sra. Rosa Maria Nascimento Silva, Presidente do TRT/14ª no exercício de 1995, a condenação do espólio do de cujus ou seus herdeiros legais, caso tenha havido a partilha de bens, até o limite do valor do patrimônio transferido, em solidariedade com a Sra. Rosa Maria Nascimento Silva e com a empresa Dapalan Móveis e Equipamentos Ltda. (CNPJ 84.110.568/0001-55) .
12.	O Parquet junto ao Tribunal manifestou-se de acordo com a proposta da unidade técnica, acrescentando os seguintes ajustes: (i) também julgar irregulares as contas da empresa Dapalan Móveis e Equipamentos Ltda., considerando que, nos termos da jurisprudência predominante desta Corte, é juridicamente possível o TCU julgar as contas de pessoas jurídicas privadas responsáveis por danos cometidos ao erário, com base em interpretação sistemática das disposições dos arts. 70 e 71, inciso II, da Constituição Federal c/c os arts. 5º, inciso II, e 16, § 2º, da Lei 8.443/1992; (ii) uniformizar a data de origem da dívida (R$ 103.755,93) para 23/1/1996, dia indicado nos ofícios de citação (peça 13, p. 20-25) ; e (iii) excluir a alínea "c" (autorizar o desconto das dívidas na remuneração dos servidores) e a alínea "e" (autorizar o pagamento da dívida em 36 parcelas mensais e consecutivas) , considerando que a alta relevância material da dívida (valor atualizado até 16/5/2018: R$ 1.211.667,60) e os princípios da eficiência e da economicidade não recomendam a adoção de tais medidas.
IV
13.	Tendo em vista o exposto, manifesto minha concordância com o encaminhamento proposto pela Sec-RO, acrescidos dos ajustes colocados pelo Ministério Público junto a esta Casa, e adoto os fundamentos contidos em suas manifestações como razões de decidir, sem prejuízos das breves considerações que passo a tecer.
14.	De fato, as irregularidades relatadas nestes autos são suficientes para fundamentar o julgamento irregular da gestão do ano de 1995 dos responsáveis Rosa Maria Nascimento Silva e Alfredo dos Santos Cunha.
15.	Após a escorreita análise das alegações de defesa apresentadas pelos citados responsáveis e pela empresa Dapalan Móveis e Equipamentos Ltda., em relação à irregularidade da aquisição superfaturada de poltronas de auditório, mostra-se adequada e correta a proposta de condenação solidária em débito pela importância apurada do dano causado ao erário, no valor de R$ 103.755,93, data base de 23/1/1996, dia indicado nos ofícios de citação (peça 13, p. 20/25) , e do julgamento irregular das contas, incluindo o da própria empresa que se beneficiou pela aquisição por valores acima dos de mercado, conforme sugerido pelo Parquet especializado.
16.	Essa sugestão do MP/TCU se amolda à jurisprudência mais recente desta Corte, consoante os seguintes enunciados integrante da ferramenta "Jurisprudência Selecionada" da nossa base de deliberações:
Compete ao TCU julgar as contas de pessoas físicas ou jurídicas de direito privado que causarem dano ao erário, independentemente da coparticipação de servidor, empregado ou agente público, desde que as ações do particular contrárias ao interesse público derivem de ato, contrato administrativo ou instrumento congênere sujeito ao controle externo (arts 70, parágrafo único, e 71, inciso II, da Constituição Federal c/c os arts 5º, inciso II, 16, § 2º, e 19 da Lei 8.443/1992 e o art. 209, § 6º, do Regimento Interno do TCU) . (Acórdão 321/2019-TCU-Plenário, Relatora Min. Ana Arraes) ;
É juridicamente possível o TCU julgar as contas de pessoas jurídicas privadas responsáveis por danos cometidos ao erário, com base em interpretação sistemática das disposições dos arts. 70 e 71, inciso II, da Constituição Federal c/c os arts. 5º, inciso II, e 16, § 2º, da Lei 8.443/1992. (Acórdão 8017/2016-TCU-Segunda Câmara, de minha relatoria) ;
Na hipótese de dano ao erário de responsabilidade de agente público e de empresa contratada, ambos devem ter as contas julgadas irregulares e ser condenados solidariamente ao ressarcimento do prejuízo causado (arts. 70 e 71, inciso II, da Constituição Federal, c/c os arts. 5º, inciso II, e 16, § 2º, da Lei 8.443/1992) . (Acórdãos 368/2018 e 2876/2018, ambos do Plenário, Relatores Min. Walton Alencar Rodrigues e Min. Aroldo Cedraz, respectivamente) ;
O TCU pode julgar as contas de empresa contratada quando comprovado que contribuiu para a ocorrência de dano ao erário, com base em interpretação sistemática das disposições dos arts. 70 e 71, inciso II, da Constituição Federal, c/c os arts. 5º, inciso II, e 16, § 2º, da Lei 8.443/1992. (Acórdão 29/2018-TCU-Plenário, de minha relatoria) ;
Na hipótese de ocorrência de dano ao erário de responsabilidade do agente público e do terceiro contratado, ambos devem ter suas contas julgadas irregulares e ser condenados solidariamente ao ressarcimento do prejuízo causado. (Acórdão 1785/2017-TCU-Plenário, Relator Min. José Mucio Monteiro) .
17.	No tocante ao aspecto da boa ou má-fé dos responsáveis Rosa Maria Nascimento Silva e Alfredo dos Santos Cunha, oportuno trazer ao voto trecho da análise constante do despacho do Secretário da unidade técnica (Sec-RO) , datado de 17 de janeiro de 2006 (peça 17, p. 38-39) , in verbis:
" ... De fato, são irregulares os atos de gestão praticados pela Exma. Sra. Juíza Rosa Maria Nascimento Silva e pelo ex-Diretor-Geral Sr. Alfredo dos Santos Cunha. Detenho-me em dois pontos que merecem destaque, a saber, a avaliação quanto à boa/má-fé envolvida nos atos praticados e a desnecessidade de se aguardar o desfecho de outros processos que afetam o mérito das presentes contas.
No que se refere à análise da boa ou má-fé, reforço que os atos da magistrada em questão não configuram o caso de não-comprovação da boa-fé, mas de efetiva caracterização de má-fé. O entendimento mais apropriado do artigo 3° da Decisão Normativa-TCU n° 035/2000, é a de que a não configuração objetiva da boa-fé dos responsáveis já constitui razão suficiente para se proferir, desde lago, o julgamento pela irregularidade das contas (Acórdão 93/2004-TCU-Plenário) . Com muito mais propriedade, portanto, pode-se partir para a irregularidade das contas julgadas se confirmada a presença da má-fé.
Não resta dúvida quanto à má-fé da Exma. Sra. Juíza Rosa Maria Nascimento Silva. Primeiro, em relação à reiteração de procedimento licitatório já impugnado pelo TCU. Como visto, mesmo após cientificada da irregularidade, a Juíza-Presidente voltou a insistir na compra de bens cuja aquisição encontrava-se vedada pela Lei Orçamentaria Anual, além de superfaturada. Também é mais do que caracterizada a sua má-fé em relação à reiterada prática de nepotismo, a qual chega a beirar a insensatez, vez que a magistrada empregou, praticamente, toda a sua família (marido, filho, filha, sobrinha) além das famílias dos demais magistrados (mãe de juiz, irmã de juíza, filho de juíza) , sem a menor consideração por decisão eminentemente moralizadora, proferida por esta Corte de Contas, nem pelos mais elementares princípios da administração pública, em especial os da moralidade e impessoalidade.
Não se pode compreender outra causa que não a deliberada má-fé, também, pela imoralíssima distribuição de quotas de combustível aos magistrados, com o requinte de diferenciar entre presidente e demais pares, togados e não-togados. Verdadeiro absurdo, privilégio inaceitável e nefasto concedido aos juízes daquele Regional Trabalhista, às expensas do dinheiro do contribuinte. Comportamento típico de quem confunde o bem público com o bem privado e insiste em obter proveito próprio com dinheiro público. Violação direta dos princípios da legalidade na Administração Pública e da moralidade.
No que se refere ao Sr. Alfredo dos Santos Cunha, ex-Diretor-Geral, não resta comprovada a boa-fé. Nenhuma evidência de boas intenções foi trazida aos autos em suas a1egações de defesa quanto ao superfaturamento na aquisição das poltronas da firma Dapalan. Também, não restou esclarecida a razão que o levou a concordar com a inexigibilidade de licitação. Observação similar vale para a juíza-presidente, cuja má-fé, em diversos outros atos praticados, já é patente".
18	Quanto às demais ocorrências, não há o que acrescer às análises concordantes dos pareceres exarados nos autos, que concluíram que as seguintes irregularidades contribuíram para o julgamento irregular das contas, sem imputação de débito e/ou de multa nestes autos, da Sra. Rosa Maria Nascimento Silva, então presidente do TRT/14ª: (i) o fornecimento ilegal de combustíveis a magistrados do TRT/14ª; (ii) a prática reiterada de nepotismo com a nomeação ilegal de parentes seus e de outros magistrados para exercer cargos em comissão naquele Tribunal; e (iii) danos ao erário causado pela repactuação indevida do valor do contrato com a empresa Cota - Construtora Amazônia S.A., com utilização de critério de reajuste conflitante com a Medida Provisória 731/94.
V
19.	Sendo assim, rejeitando integralmente as alegações de defesa da Sra. Rosa Maria Nascimento Silva e acolhendo parcialmente as alegações de defesa do Sr. Alfredo dos Santos Cunha e da empresa Dapalan Móveis e Equipamentos Ltda., proponho julgar irregular as contas da Sra. Rosa Maria Nascimento Silva, do Sr. Alfredo dos Santos Cunha (falecido) e da referida empresa e condená-los em débito solidário. 
20	Em relação aos demais responsáveis elencados à peça 1, p. 6-7, em que pese o subitem 49.7 da instrução da Sec-RO, datada de 12/01/2006 (peça 17, p. 37) , propor o julgamento regular com ressalvas, nos termos do art. 16, inciso II, da Lei 8.443/1992, não identifiquei nem na citada instrução da unidade técnica e nem nas instruções datadas de 16/05/2005 (peça 16, p. 27) e de 16/05/2018 (última, peça 39) , qualquer referência a quais seriam essas ressalvas. Também não identifiquei no Relatório e no Certificado de Auditoria emitidos pelo Controle Interno qualquer ressalva relativa às contas examinadas (peca 1, p. 40-44) .
21.	Tendo em vista o exposto, manifesto minha concordância com o encaminhamento proposto pela unidade técnica, acrescido das sugestões constante do Parecer do Ministério Público junto a esta Casa e do julgamento regular, com quitação plena, dos demais responsáveis elencados à peça 1, p. 6-7.
	Ante o exposto, VOTO por que seja adotado o acórdão que ora submeto a este Colegiado.
TCU, Sala das Sessões Ministro Luciano Brandão Alves de Souza, em 26 de março de 2019.
Ministro JOÃO AUGUSTO RIBEIRO NARDES 
Relator